# Transiciones {#MatricesT}

Por: Aucencia Emeterio-Lara, Ernesto Mujíca, Elaine González y Raymond L. Tremblay

#### Librerías de R requeridas para el siguiente módulo

```{r Trans1, message=FALSE}
library(tidyverse)
library(gt)
library(popbio)
library(Rcompadre)
library(DiagrammeR)


```

## Introducción

En el siguiente capítulo se enseña como calcular las transiciones para la matriz de Lefkovitch (transiciones por etapas). En la primera parte se enseña como calcular las transiciones de manera tradicional a mano y en la segunda parte veremos como calcular las transiciones de manera más eficiente usando funciones que estén disponibles en paquetes de R. Los métodos presentado aquí son una adaptación de los métodos presentados en [@caswell2000matrix] y pueden ver también una aplicación de estos métodos aplicado a las orquídeas [@tremblay2003population]. Si ha hecho análisis de matrices de transición antes, probablemente ha usado el método tradicional de calcular las transiciones y pueden obviar leer este capítulo. Este método consiste en calcular la proporciones de individuos que transitan de una clase de edad a otra. Este método es tedioso y propenso a errores cuando se hacen a mano. Pero es importante por lo menos hacer el esfuerzo una vez a mano para conocer cual es la mecánica de calcular las transiciones. En la segunda parte del capítulo veremos como calcular las transiciones usando la función **projection.matrix** del paquete **popbio**. Esta función es más eficiente y menos propensa a errores que hacerlo a mano.

------------------------------------------------------------------------

## Métodos tradicional de calcular las transiciones

El primer paso es la tabla de datos de la orquídea y sus estados en dos periodos de tiempo, digamos un año de intervalo. Aquí adjunto un ejemplo de una tabla de datos de 19 individuos. Tenemos 4 estados en esta planta, "plantas pequeñas", "juveniles", "adultos" y "Muerto". En la tabla de datos, tenemos 19 individuos que fueron muestreados en dos periodos de tiempo. En el primer periodo de tiempo, 7 individuos estaban en el estado "plantas pequeñas", 6 en el estado "juveniles" y 6 en el estado "adultos". Para calcular las transiciones, necesitamos calcular la proporción de individuos que transitaron de un estado a otro. Por ejemplo, de los 7 individuos que estaban en el estado "plantas pequeñas " en el primer periodo de tiempo, 1 individuos estaba en el estado "plantas pequeñas" en el segundo periodo de tiempo, 2 individuos estaban en el estado "juvenile", 3 individuos estaban en el estado "adulto", y un individuo que falleció, dando las siguientes proporciones

De plantas pequeñas a otras clases

-   1/7 = 0.1428, transitaron de "plantas pequeñas" a "plantas pequeñas"
-   2/7 = 0.2857, transitaron de "plantas pequeñas" a "juveniles"
-   3/7 = 0.4285 transitaron de "plantas pequeñas" a "adultos"
-   1/7 = 0.1428 fallecieron o sea que las "plantas pequeñas" en el primer periodo de tiempo fallecieron antes de llegar al segundo muestreo

La suma de las proporciones calculado de los datos

```{r Trans2}


a=1/7
b=2/7
c=3/7
d=1/7

sum=a+b+c+d
sum
```

La suma de la proporciones calculado de las proporciones

```{r Trans2b}
sum2=0.1428+0.2857+0.4285+0.1428
sum2

```

Nota que la suma de todas estas transiciones tienen que sumar a 1.000. NO pueden ser mayor que 1 o menor de 1. Si la suma de las transiciones es mayor o menor de 1, significa que hay un error en los cálculos de las proporciones. Una de las causas principales ocurre cuando se redondea excesivamente o incorrectamente. En este caso, nota que la suma da un total de 0.9998, que es suficiente cerca de 1.0.

Ahora calculamos las otras transiciones de juveniles a otras clases

-   0/6 = 0.0000, transitaron de "juveniles" a "plantas pequeñas"
-   3/6 = 0.5000, transitaron de "juveniles" a "juveniles"
-   2/6 = 0.3333, transitaron de "juveniles" a "adultos" '
-   1/6 = 0.1666, fallecieron de las "juveniles" en el primer periodo de tiempo fallecieron en el segundo periodo de tiempo

De adultos a otras clases

-   0/6 = 0, transitaron de "adulto" a "plantas pequeñas"
-   0/6 = 0, transitaron de "adulto" a "juveniles"
-   4/6 = 0.6667, transitaron de "adulto" a "adulto"
-   2/6 = 0.3333, fallecieron de las "adulto" en el primer periodo de tiempo fallecieron antes del segundo periodo de tiempo.

Aquí la lista completa de las transiciones a todas las etapas posibles.

```{r Trans3, message=FALSE, echo=FALSE}


Orchis_ficticia=tribble(~Num_ind, ~anio_1, ~anio_2, ~transición, 
                        1,  "plantas_pequeñas", "Muerto", 0.1428,
                        2,  "plantas_pequeñas", "plantas_pequeñas",0.1428,
                        2,  "plantas_pequeñas", "juvenil", 0.2857,
                        3,  "plantas_pequeñas", "adulto", 0.4285,
                        4,  "juvenil", "Muerto", 0.1666,
                        4,  "juvenil", "plantas_pequeñas", 0.0000,
                        5,  "juvenil", "juvenil", 0.5000,
                        6,  "juvenil", "adulto", 0.3333,
                        7,  "adulto", "Muerto", 0.3333,
                        7,  "adulto", "plantas_pequeñas", 0.0000,
                        8,  "adulto", "juvenil", 0.0000,
                        9,  "adulto", "adulto", 0.6777
                        )
gt(Orchis_ficticia)                        
```

------------------------------------------------------------------------

### Construyendo la matriz de transiciones

Ahora usamos los valores calculados arriba para construir la matriz de transiciones.

Nota que en las columnas representa el estado en el periodo 1 y las filas los estados en el periodo 2. Importante la transiciones a "Muerto" no se pone en la matriz, automáticamente los análisis reconoce que 1 menos la suma las transiciones en la matriz, sera la proporciones de fallecimiento. Se añade la información usando la función matrix() de R. La función matrix() tiene los siguientes argumentos:

-   nrow =: el número de filas y columnas (siempre la matriz estará cuadrada.
-   byrow =: si se quiere llenar la matriz por filas (byrow) o por columnas (bycol).

```{r Trans4}

ficticia_matrix=matrix(c(0.1428, 0.0000, 0.0000,
                         0.2857, 0.5000, 0.0000,
                         0.4285, 0.3333, 0.6777), 
                            nrow=3, byrow=TRUE)

ficticia_matrix
```

------------------------------------------------------------------------

### Añadiendo los nombres de las etapas

Es buena práctica es añadir el nombre de las etapas a la matriz ya que ayuda a encontrar inconsistencia y posible errores. Las dos funciones necesarias son **rownames** y **colnames**.

```{r Trans5}

rownames(ficticia_matrix)<-c("plantas_pequeñas", "juvenil", "adulto")
colnames(ficticia_matrix)<-c("plantas_pequeñas", "juvenil", "adulto")

ficticia_matrix

```

------------------------------------------------------------------------

### Construcción de matriz con funciones en R

En la próxima sección veremos como calcular las transiciones de manera más eficiente usando funciones disponibles en un paquete de R. La función principal que usaremos es la función **projection.matrix** del paquete **popbio**. Sin duda esta función es más eficiente y menos propensa a errores que hacerlo a mano. Naturalmente en investigaciones, la cantidad de datos será mucho mayor al ejemplo anterior, y más datos mayor es la probabilidad de cometer errores al calcular las transiciones a mano. La función **projection.matrix** es una función que calcula las transiciones y la fecundidad a partir de una tabla de datos con los estados de los individuos en dos periodos de tiempo. Esta función es muy útil para calcular las transiciones y la fecundidad de manera rápida y eficiente.

Los argumentos de la función **projection.matrix** son los siguientes:

```         
projection.matrix(
  transitions, # el nombre de la tabla de datos con los estados de los individuos en dos periodos de tiempo
  stage = NULL, # el nombre de la columna con los estados en el primer tiempo
  fate = NULL, # el nombre de la column con los estados en el segundo tiempo
  fertility = NULL, la información sobre la fertilidad
  sort = NULL, # si se quiere ordenar los estados de la historia de vida
  add = NULL,
  stages = NULL, # los nombres de las etapas del modelo en el primer y el segundo muestreo
  TF = FALSE # si quiere que la matriz de transiciones y de fertilidad sean separados usa = TRUE 
   )
```

Nota que el "output" de la función **projection.matrix** es una lista con dos elementos, en dos matrices, una con las transiciones $T$ y otra con la fertilidad $F$. La primera tiene solamente los valores de transiciones y la segunda solamente los valores que corresponde a la fertilidad, o sea la cantidad de individuos que se añaden a cada clase de edad por reproducción no clonal.

Antes de comenzar hacer los análisis es importante que los nombres de las columnas se cambian a nombres que causan menos problemas para la función **projection.matrix**. En este caso, cambiamos los nombres de las columnas de la tabla de datos de "anio_1" a "stage" y de "anio_2" a "fate". Esos nombres corresponde a las etapas en el primer y segundo periodo de tiempo, *fate* se traduce como "destino" en español.

Los datos tienen que estar en formato de tabla de datos, o sea que cada fila es un individuo y cada columna es una variable. En este caso, tenemos 19 filas y 4 columnas. La columna "transición" no es necesaria para la función **projection.matrix**.

```{r}
library(gt)
Orchis_ficticia_por_ind=tribble(~Num_ind, ~anio_1, ~anio_2, ~fertilidad,
                        1,  "plantas_pequeñas", "Muerto",  0,
                        2,  "plantas_pequeñas", "plantas_pequeñas",0,
                        3,  "plantas_pequeñas", "juvenil",0,
                        4,  "plantas_pequeñas", "juvenil",0,
                        5,  "plantas_pequeñas", "adulto",0,
                        6,  "plantas_pequeñas", "adulto",0,
                        7,  "plantas_pequeñas", "adulto",0,
                        8,  "juvenil", "Muerto",0,
                        9,  "juvenil", "juvenil",0,
                        10, "juvenil", "juvenil",0,
                        11, "juvenil", "juvenil",0,
                        12, "juvenil", "adulto",0,
                        13, "juvenil", "adulto",0,
                        14, "adulto", "Muerto",0,
                        15, "adulto", "Muerto",0 ,
                        16, "adulto", "adulto",0,
                        17, "adulto", "adulto",1,
                        18, "adulto", "adulto",0,
                        19, "adulto", "adulto",0
                        )
gt(Orchis_ficticia_por_ind) 


```

Aqui la función para cambiar los nombres de las columnas a "stage" y "fate". Mostramos los primeros 6 individuos de la tabla de datos.

```{r Trans6}

Orchis_ficticia_por_ind=Orchis_ficticia_por_ind %>% rename(stage=anio_1, fate=anio_2)

gt(head(Orchis_ficticia_por_ind))

```

Ahora que tenemos los nombres de las columnas cambiados, podemos usar la función **projection.matrix** para calcular las transiciones y la fertilidad. En este caso, la columna "fertilidad" es la cantidad de individuos que se añaden a cada clase de edad. En este caso, solamente los adultos pueden reproducirse y añadir nuevos individuos a la clase de edad "plantas pequeñas". En este caso, la fertilidad es 1/6 = 0.1666, o sea que un adulto añade un nuevo individuo a la clase de edad "plantas pequeñas" en el segundo periodo de tiempo.

Aquí un ejemplo de la función

projection.matrix(Orchis_ficticia_df, stage, fate, fertilidad, stages, TF=TRUE)

```{r Trans7}


Orchis_ficticia_df=as.data.frame(Orchis_ficticia_por_ind) # Nota que es importante convertir la tabla de datos a un data frame si es en formato de tibble. 

stages=c("plantas_pequeñas", "juvenil", "adulto") # Las etapas del modelo en el primer muestreo


fate=c("plantas_pequeñas", "juvenil", "adulto", "Muerto") # Las etapas del modelo en el segundo periodo de muestreo


projection.matrix(Orchis_ficticia_df, stage, fate, fertilidad, stages, TF=TRUE)


```

Si quiere la matriz con la unión de ambas matrices, puede usar el argumento **TF=FALSE** a lo que se refiere a **matA**. Nota que esta matriz se llama matA = matT + matF (la suma de las matrices de transiciones y de fertilidad)

```{r Trans8}

projection.matrix(Orchis_ficticia_df, stage, fate, fertilidad, stages, TF=FALSE)


```

------------------------------------------------------------------------

## Matriz con Clonaje

Muchas orquídeas se reproducen por clonaje, o sea que los individuos son genéticamente idénticos pero se separan de la planta madre. En algunas ocasiones estos clones se pueden separar de la planta madre por medio de un **keiki** o separación de los rizomas debido que se deterioran/mueren. Este un método de reproducción asexual. En este caso, la matriz de transiciones se puede modificar para incluir el clonaje. Hay pocos ejemplos en las orquídeas de matriz que incluyen una sub-matriz de clonaje **matC**. Evolutivamente es solamente un individuo que crece y no debería se considerado como fecundidad. Este concepto de crecimiento es diferente a la fecundidad y tiene importancia en los análisis de selección natural y deriva genética (los dos procesos evolutivos). El crecimiento poblacional por medio asexual puede impactar el crecimiento intrínsico de la población y la dinámica poblacional.

Vemos un ejemplo del trabajo de *Cypripedium calceolus* en Europa [@garcia2010living]. En este trabajo los autores querían explorar la dinámica de especies que viven a la periferia de su distribución geográfica. La poblaciones se encuentran en los Pirineos y en el norte de Europa. Aprovechamos para demostrar como se extrae las especies que tienen una matriz de clonaje, **matC**.

Primero tenemos que bajar los datos de la base de datos de COMPADRE. Para esto, tenemos que usar la función **cdb_fetch** del paquete **Rcompadre**. Esta función baja los datos de la base de datos de COMPADRE y los guarda en un objeto llamado **compadre**.

```{r Trans10, message=FALSE}

compadre <- cdb_fetch("compadre") # Usar este código para bajar los datos del repositorio de COMPADRE. Tiene que haber activado la librería de Rcompadre.


```

------------------------------------------------------------------------

### Extraer de COMPADRE las matrices *Cypripedium calceolus*.

Segundo extraer de la base de datos de COMPADRE las matrices de transiciones de *Cypripedium calceolus* del artículo mencionado arriba.

Los pasos son los siguientes

-   Filtrar la base de datos para *Cypripedium calceolus*
-   Filtrar la base de datos para el DOI del artículo
-   Filtrar la base de datos para la dimensión de la matriz de transiciones (6x6)
-   Filtrar la base base de datos para una matriz en particular (242623)

NOTA que se podría haber filtrado parte la **MatrixID** solamente si uno conoce la identificación de esta matriz en la base de datos.

```{r Trans11}


Cyp_cal_matC=compadre %>% select(MatrixID, SpeciesAccepted, mat, Authors, DOI_ISBN, MatrixDimension) %>% 
  filter(SpeciesAccepted %in% c("Cypripedium calceolus"),
         DOI_ISBN %in% c("10.1111/j.1523-1739.2010.01466.x"),
         MatrixDimension %in% c(6),
         MatrixID %in% c(242623)) #
  

#Cyp_cal_matC$mat # para el año 2000 a 2001

```

### matA de *Cypripedium calceolus*, MatrixID = 242623

Las matriz de transiciones de *Cypripedium calceolus* tiene una matriz de transiciones de fecundidad y de clonaje, matA=matU+matF+matC

```{r Trans12}


matA <- matA(Cyp_cal_matC) # extraer la matriz a partir de la base de datos de COMPADRE
matcc=as.matrix(as.data.frame(matA)) # convertir la matriz a un data frame y luego a un objeto en forma de matriz 
matcc
```

## Extraer la matriz de Clonaje

NOTE que la matriz de clonaje es la siguiente.

Lo que se observa es que hay NUEVOS INDIVIDUOS en el tiempo $\text{t}_{i+1}$, que provienen de los individuos en el tiempo $\text{t}_i$. En este caso, son individuos de provienen de a las etapas 4, 5 y 6 que producen individuos nuevos (por clonaje) en la etapa 3 y 4.

```{r Trans13}

matC <- matC(Cyp_cal_matC) # extraer la matriz de clonaje a partir de la base de datos de COMPADRE
matC
```

### El ciclo de vida de *Cypripedium calceolus* con clonaje

Ahora vemos el ciclo de vida de *Cypripedium calceolus* en este estudio donde las lineas azules son las transiciones de una etapa a otra por clonaje.

```{r Trans14}



#etapas <- c("A1", "A2", "A3", "A4", "A5", "A6")
etapas <- c("Dormant", "Smallest", "Small", "Intermediate", "Large", "Extra Large") # Etapas del articulo

etapas <- factor(etapas, levels =  c("Dormant", "Smallest", "Small", "Intermediate", "Large", "Extra Large"))
title <- NULL
graph <- expand.grid(to = etapas, from = etapas)
graph$trans <- round(c(matcc), 2)
graph <- graph[graph$trans > 0, ]
nodes <- paste(paste0("'", etapas, "'"), collapse = "; ")
graph$min_len <- (as.numeric(graph$to) - as.numeric(graph$from)) * 3
graph$col <- c(
  "red", "black", "black", "black","black",
  "black", "red", "black", "black",
  "black",  "black", "red", "black", "black",
  "black",  "black", "blue", "black", "black",
  "black",  "black", "blue", "black", "black", 
  "black",   "black", "blue", "blue","black", "black"
)
edges <- paste0("'", graph$from, "'", " -> ", "'", graph$to, "'",
  "[minlen=", graph$min_len,
  ",fontsize=", 10,
  ",color=", graph$col,
  ",xlabel=", paste("\"", graph$trans),
  "\"]\n",
  collapse = ""
)
grViz(
  paste(
    "
digraph {
  {
    graph[overlap=false];
    rank=etapas;
    node [shape=", "egg", ", fontsize=", 12, "];",
    nodes, "
  }",
    "ordering=out
  x [style=invis]
  x -> {", nodes, "} [style=invis]", edges,
    "labelloc=\"t\";
  label=\"", title, "\"
}"
  )
) 
```

Los estudios en orquídea que usan matrices de clonaje son raros, pero es importante considerar el clonaje en los análisis de dinámica poblacional. El clonaje puede tener un impacto significativo en la dinámica poblacional y en la evolución de las especies. En este caso, el clonaje se considera como una forma de reproducción asexual que puede afectar la estructura genética de la población y su capacidad para adaptarse a cambios ambientales.

------------------------------------------------------------------------

### Limitaciones de los métodos tradicionales

El uso de estos métodos tradicionales aun que sean calculado a mano o usar la función **projection.matrix** del paquete **popbio** pudiese ser problemático. Los problemas ocurren por condiciones de muestreo, especialmente cuando trabajan con los tamaños de muestra están pequeños o que las transiciones son raras de forma natural [@tremblay2021population; @gascoigne2023standard], eso es frecuentamente el caso en especies raras. En el capitulo **Impacto de datos sin sentidos biológico** se discute los problemas posibles cuando hay datos sin sentidos y como construir matrices más confiable y cuando se debería usar el método Bayesiano para los análisis. En el capitulo **Impacto de datos sin sentido biológico** se discute como resolver asuntos de matrices para que sean más compatible con la biología de la especies estudiada y por consecuencia con más relevancia a la biología de los especies estudiada. Los autores recomienda usar el método Bayesiano para los análisis de matrices de transición en todo momento al menos que el tamaño demuestra es bien grande y ninguna transiciones es rara. El método Bayesiano es un enfoque estadístico que permite incorporar información previa y ajustar los modelos a los datos observados. Este enfoque es especialmente útil cuando se trabaja con datos escasos o cuando las transiciones son raras. Aunque pudiese ser más complejo de implementar, el método Bayesiano proporciona una mayor flexibilidad y robustez en el análisis de matrices de transición en adición de estimar la confianza de los estimados de las transiciones y fecundidad.

Revisión:

-   RLT: Apr 19, 2025
-   Demetria:
-   RLT: May 26, 2025
-   RLT: June 25, 2025
