# Acercamiento Bayesiano para calcular transiciones y fertilidades

Por: Raymond L. Tremblay

```{r, message=FALSE, warning=FALSE}

if (!require("pacman")) install.packages("pacman")
pacman::p_load(janitor, tidyverse, devtools)

library(tidyverse)
library(janitor)
library(popbio) # para la función projection.matrix()
library(devtools) # para instalar el paquete desde github
library(raretrans) # vea abajo para instalar esta libreria
library(DiagrammeR)
library(Rage)
library(gt)

```

## Introducción MPP Bayesiano

El objetivo de este capítulo es mostrar algunos de los problemas a los que nos enfrentamos al estimar parámetros de matrices poblacionales de especies raras, de especies con tamaños de muestra limitados o de especies con transiciones poco frecuentes. Particularmente, se muestran los problemas asociados a las matrices de transición para especies raras y se propone un método basado en estadística bayesiana que permite estimar parámetros que representen de manera realista el ciclo de vida de la especie de estudio.

Considere un primer ejemplo donde sabemos que la especie de interés tiene tres etapas en su ciclo de vida (semillas, plántulas y adultos) de las cuales sólo los individuos en la etapa más avanzada (i.e., adultos) producen semillas. El primer paso para llevar a cabo el análisis es evaluar las etapas del ciclo de vida para determinar cuáles de éstas determinan mayoritariamente la dinámica poblacional de la especie así como evaluar cómo puede llevarse a cabo una recolección óptima de datos.

En la primera figura podemos observar el ciclo de vida considerado para esta especie hipotética. Una vez definido el ciclo de vida de la especie procedimos a colectar datos de campo y a estimar las transiciones y la fertilidad. Los resultados obtenidos mostraron lo siguiente:

1.  No se observan semillas. Esto podría deberse a que todas germinaron y transitaron a la etapa de plántula

   -   ¿Es realista que el 100% de las semillas germinó?
   -   ¿Por qué no se encontraron semillas?

2. Por qué no se observan plántulas, con lo cual podría pensarse que todas murieron o no hubo germinación de semillas.

   -   ¿Es realista que todas las plántulas mueran durante el ciclo de vida de una especie?

Aquí podemos observar dos interpretaciones no realistas de los datos recolectados para el ajuste de las matrices de proyección poblacionales (MPP):  ningún individuo muere o todos mueren. Sin embargo, estos resultados están afectados por el tamaño de la muestra. Suponga que para nuestra especie de interés solamente se tuvo acceso a 4 plantas adultas ya que es un especie rara, si estos 4 individuos sobreviven obtendríamos una supervivencia del 100%. Es decir, obtendríamos que ¡los individuos son inmortales! Claramente este resultado se debe más a un error debido al reducido tamaño de muestra que al ciclo de vida de la especie ya que por pura probabilidad no se encontró ninguna planta que se muera. Entonces, es importante reconocer cuándo los parámetros que estimamos a partir de los datos colectados no reflejan la historia de vida típica de la especie.

El paquete **raretrans** ayuda a manejar este tipo de situaciones y a estimar parámetros más realistas al considerar explicítamente el ciclo de vida típico de la especie estudiada.

Algunas interpretaciones biológicamente NO realistas para los datos recolectados en el estudio de ciclos de vida incluyen:

-   Todas las semillas sobreviven y pasan a ser plántulas.
-   Ninguna plántula sobrevive y/o pasa a ser adulto.
-   La mayoría de los adultos permanecen como adultos (no se presenta mortandad).
-   Ninguno de los adultos produce semillas.

**NOTE**: que es posible que los datos colectados en campo arrojen estos valores, pero muchas veces esas observaciones son resultado de tamaños de muestra limitados.

```{r bayes1, message=FALSE}



matA <- rbind(
  c(0.0, 0.0, 0.0),
  c(1.0, 0.0, 0.0),
  c(0.0, 0.0, 0.9)
)
stages <- c("semillas", "plantulas", "adultos")
title <- NULL


```

## Un ciclo de vida incompleto

```{r bayes2}

plot_life_cycle(matA, stages = stages)

```

### Interpretaciones biológicamente irreales de los datos existentes.

-   Se quiere estudiar a los árboles del género *Sequoia sempervirens*. Una especie donde los individuos pueden ser super grande y un largo de vida promedio es estimado a estar entre 1,200 y 2,200 años. Si se muestrean árboles grandes (con un dbh de \> 3 metros) aunque la muestra sea de más de 1000 individuos es posible que no encontremos ningún individuo que muera entre un año y otro o entre dos periodos de muestreo. Con estos datos podríamos estimar que la supervivencia para esta especie es del 100%. Sin embargo, es necesario considerar que 1) si el tamaño de muestra aumenta a 10,000 o 100,000 árboles se podrían haber detectado uno o más individuos muertos, 2) la mortalidad en plantas frecuentemente está relacionada con el tamaño del individuo, por lo que, entre más grande es un individuo menor es la probabilidad de morir y 3) que la mortalidad en este tipo de individuos puede ser dependiente del momento del muestreo, es decir, en años con variación biótica o abiótica muy alta donde la mortalidad aumenta. Si se toman en cuenta estas consideraciones en el estudio de *Sequoias* la probabilidad de mortalidad en estos individuos sería baja pero no 0.

Tomando en cuenta los ejemplos anteriores podemos concluir que es importante considerar la biología de la especie, el método de muestreo y el tamaño de muestra para llevar a cabo un análisis de datos correcto.

***

## El paquete "raretrans"

El manuscrito [@tremblay2021population, @raretrans2024] contiene los datos originales y el uso del paquete. Para tener acceso a los documentos siguen el siguiente enlace https://doi.org/10.1016/j.ecolmodel.2021.109526.

**Population projections from holey matrices: Using prior information to estimate rare transition events**

Resumen

Las matrices de proyección poblacional (MPM) son una herramienta común para predecir el comportamiento de la población a corto y largo plazo. Sin embargo, cuando se utilizan para especies raras, amenazadas y en peligro de extinción los datos disponibles suelen tener tamaños de muestra reducido. En consecuencia, algunos eventos demográficos podrían perderse en la modelización dando como resultado matrices con eventos faltantes que reflejen trayectorias de ciclo de vida incompletas o biológicamente poco realistas. Estas matrices con eventos faltantes (ceros; e.g., sin observación de semillas que se transforman en plántulas) a menudo se sustituyen utilizando información de la literatura aunque información referente a otras poblaciones, otros períodos de tiempo, otras especies usualmente se omite.

Una forma de abordar este problema es a través de métodos bayesianos para el ajuste de los parámetros matriciales. Este marco estadístico nos permite usar información previa para completar los valores faltantes usando, por ejemplo, una distribución de Dirichlet para incluir información sobre las transiciones de estado y una distribución Gamma como previa para la fecundidad. Este método permite integrar información conocida (*a priori*) e incluir explícitamente el peso de la información previa en las distribuciones posteriores. Además, al establecer explícitamente las distribuciones previas, los resultados son reproducibles y se pueden volver a evaluar con diferentes distribuciones *a priori* en el futuro. A continuación mostramos cómo el uso de estos métodos en datos reales influye en la dispersión de los resultados posteriores y origina matrices irreducibles y ergódicas, permitiendo hacer inferencias biológicamente más realistas sobre las probabilidades de transición y fertilidad.

## Instalación del paquete raretrans

Para instalar **raretrans** removemos el **\#** antes de correr el script para tener acceso a los códigos de **raretrans**. Si tiene dificultad a bajar el paquete siempre puede ir al siguiente enlace y bajar las funciones directamente:

https://github.com/atyre2/raretrans/blob/master/raretrans.Rproj


```{r bayes4, message=FALSE}


devtools::install_github("atyre2/raretrans", build = TRUE, build_opts = c("--no-resave-data", "--no-manual")) # instalar el paquete raretrans

library(raretrans)


```

Ver el siguiente enlace para más información, la información que se presenta a continuación es una traducción y ampliación de la información del siguiente enlace. A continuación se muestra el uso del paquete `raretrans` para estimar los parámetros en una población y en un periodo de transición determinados.

<https://atyre2.github.io/raretrans/articles/onepopperiod.html>

A continuación se ejemplifica el uso del paquete `raretrans` para estimar los parámetros en una población y en un periodo de transición determinados.

```{r bayes5, message = FALSE}

# Mi tema de formato de las gráficas de ggplot2 personal
rlt_theme <- theme(axis.title.y = element_text(colour="grey20",size=15,face="bold"),
        axis.text.x = element_text(colour="grey20",size=15, face="bold"),
        axis.text.y = element_text(colour="grey20",size=15,face="bold"),  
        axis.title.x = element_text(colour="grey20",size=15,face="bold"))
```

## Obtención de la matriz de proyección

`raretrans` supone que la matriz de proyección es una lista de dos matrices, una matriz de transición y una matriz de fertilidad. Este es el formato de salida de `popbio::projection.matrix`. Si tenemos transiciones individuales en nuestra base de datos (con clase `data.frame()`), podemos usar `raretrans::get_state_vector` para obtener el número inicial de individuos por etapa.

Podemos utilizar la función `popbio::projection.matrix` para obtener los datos necesarios. Hacemos una demostración con los datos de transición y fertilidad de *Lepanthes eltoroensis* **POPNUM 250** en el **periodo 5**. *Lepanthes eltoroensis* es una orquídea epífita, endémica de Puerto Rico y con una distribución limitada a una pequeña región de la isla.

## Descargar los datos de la una población de *L. elto* del paquete **raretrans**

```{r bayes6}

data("L_elto") # carga el conjunto de datos `L_elto` en la memoria de la computadora (los datos están incluido en el paquete `raretrans`)
head(L_elto) 
```

## Organización de los datos en el "data.frame"

El primer paso es seleccionar los datos de la población y el periodo de tiempo que queremos analizar. Posteriormente, cambiamos el nombre del estado más pequeño a "seedling". Este paso no es estrictamente necesario pero nos ayuda a entender más fácilmente la nomenclatura.

La base de datos `L_elto` está compuesta por datos individuales del estado actual (`stage`, periodo **t**), del estado siguiente (`next_stage`, periodo **t+1**) y de la fertilidad. Tenga en cuenta que aquí "p" significa "plántula" por la traducción al español. En la siguiente caja de código las primeras líneas seleccionan la población de interés y el periodo de tiempo sobre el que queremos trabajar y cambian el nombre de la etapa del ciclo vital de "p" a "s".

```{r bayes7_mungeData}

onepop <- L_elto %>%   

  filter(POPNUM == 250, year == 5) %>% # Filtrar la población # 250, el periodo (año=year) 5
 
  mutate(stage = case_when(stage == "p" ~ "s",
                           TRUE ~ stage),
         next_stage = case_when(next_stage == "p"~ "s",
                           TRUE ~ next_stage))  # redefine "p" por plantula a "s" para seedling
```

En el siguiente codigo usamos la función `popbio::projection.matrix()` para crear la matriz de proyección poblacional. Tenemos ahora nuestra matriz de transición y fecundidad basado en los datos de la población #250 del periodo 5. La función `projection.matrix()` requiere que se especifiquen los nombres de las etapas y los estados siguientes, así como el nombre de la columna de fertilidad. En este caso, las etapas son "s" (plántula), "j" (juvenil) y "a" (adulto), y el estado siguiente es `next_stage`. La columna de fertilidad se llama `fertility`. El argumento `sort` especifica el orden en que queremos que aparezcan las etapas en la matriz.

Solamente los adultos pueden producir plántulas, por lo que la matriz de fertilidad tiene un valor de fertilidad solamente en la posición (1,3), (plántula, adulto). La función `projection.matrix()` devuelve una lista con dos matrices: una de transición y otra de fertilidad. La matriz de transición es una matriz cuadrada que muestra las probabilidades de transición entre las etapas, mientras que la matriz de fertilidad es una matriz que muestra la fecundidad por etapa.

A partir de este punto los análisis se llevan a cabo considerando **s** (plántula), **j** (juvenil) y **a** (adulto), y las dos matrices: **T** (transición de estadios) y **F** (fertilidad). La tasa de crecimiento asintótica de la población observada es $\lambda$. Las transiciones raras que faltan en nuestra primera matriz de transición 'TF\$T', pero que sabemos que ocurren, son la transición de plántula (*s*) a adulto (*a*) y la transición de *j* a *s*.


```{r bayes8_projectionMatrix, message=FALSE}

# popbio::projection.matrix no funciona con el formato *tibbles*, por consecuencia se convierte en data.frame

head(onepop) # Ahora tenemos solamente datos de la población #250 del periodo 5
# Crear TF = TRUE, añadir para formatear correctamente.
TF <- popbio::projection.matrix(as.data.frame(onepop), 
                        stage = stage, fate = next_stage, 
                        fertility="fertility", sort=c("s","j","a"), TF = TRUE)
TF # Este es la estructura de etapas de vida para esa población.  Nota que tenemos dos matrices, una de transiciones **T** y otra de fertilidad **F**. 
```

***

## Obtener el número inicial de individuos por etapa

Dado que nuestros conteos (número de individuos, $N$ y el tamaño de *muestra equivalente* *a priori* se expresan como múltiplos del número de individuos observados, necesitamos obtener el número de individuos en cada etapa ($N$) en el primer periodo de tiempo. Para esto utilizamos la función `raretrans::get_state_vector()`. Se observa que la cantidad de individuos iniciales por etapa es el número de individuos en el primer muestreo es muy limitada, con 11 plántulas, 47 juveniles y 34 adultos.

```{r bayes8}

N <- get_state_vector(onepop, stage = stage, sort=c("s","j","a")) 
N # Un vector # de individuos iniciales para cada etapa, nota que la cantidad por etapa, "stage", son los individuos en el primer muestreo
```

## Método alterno para calcular transiciones, fertilidades y el número de individuos por etapas.

La lista de matrices y el vector de conteos de individuos no tienen por qué proceder de un "data frame" como hemos hecho anteriormente. Mientras tengan el formato esperado, pueden crearse a mano. Usemos la población 231 en el periodo 2 como ejemplo para dividir la matriz poblacional en la submatrices de transición **T** y de fertilidad **F**. En el siguiente código, *m* denota mortalidad, es decir, plantas que están muertas. Note que aquí las transiciones están estimadas con un tamaño de muestra todavía más pequeño, solamente 2 plántulas, 6 juveniles y 16 adultos. Ninguna de las 2 plántulas pasaron a la etapa de juveniles. En consecuencia esta transición es de cero. Además, una de estas plántulas murió, por lo que la supervivencia es del 50%. Sin embargo, si hubieran muerto las dos plántulas la mortalidad sería del 100% y si hubieran sobrevivido las dos plántulas sería del 100% ¡No hay valores intermedios!

```{r bayes9, echo=FALSE}

Tmat <- L_elto %>% 
  mutate(stage = factor(stage, levels=c("p","j","a","m")),
         fate = factor(next_stage, levels=c("p","j","a","m"))) %>%
  filter(POPNUM == 231, year == 2) %>%
  as.data.frame() %>% 
  xtabs(~fate + stage, data = .) %>% 
  as.matrix()
Tmat <- Tmat[,-4] # remover la columna para transiciones de la muerte
N2 <- colSums(Tmat) # obtener el número total. Averiguar: debe ser antes de 86 en este caso. 
Tmat <- sweep(Tmat[-4,], 2, N2, "/") # normalizar a 1, descartando las transiciones *hacia* la muerte, nota que el "2" es para decir que haga los calculos por columna
# averiguar cuánta reproducción ocurrió en el año 2 mirando el año 3
# L_elto %>% 
#   mutate(stage = factor(stage, levels=c("p","j","a","m")),
#          fate = factor(next_stage, levels=c("p","j","a","m"))) %>%
#   filter(POPNUM == 231, year == 3, stage == "p") %>%
#   count(stage) 
# 2 offspring from N[3] == 16 adults
Fmat <- matrix(0, nrow=3, ncol=3) # crear una matriz de ceros. 
Fmat[1,3] <- 2/16 # contar 16 adultos reproductivos en el tiempo t y dos plántulas en el próximo tiempo t+1, 2/16. 
TF2 <- list(Tmat = Tmat, Fmat = Fmat)
```

La matriz de transición y la matriz de fertilidad y el vector de tamaño poblacional para la población 231, periodo 2 son:

```{r bayes10}

TF2
N2
```


¿Cómo se ve el ciclo de vida de la población en ese periodo?

A la matriz mostrada le falta la transición de plántula a juvenil. Ademas dado que ninguno de los 6 juveniles murió hay una sobrestimación de su supervivencia. La tasa de crecimiento asintótica de la población observada es $\lambda$. La matriz no es ergódica (no se puede llegar a cualquier otro estado desde uno o más estados), y es reducible, lo que significa que una o más columnas y filas se pueden descartar y tienen las mismas propiedades en términos de sus eigenvalores y eigenvectores.

Lo que vimos anteriormente fueron algunos de los problemas reales que encontramos cuando usamos datos de campo y hay tamaños de muestra pequeños o transiciones raras. A continuación veremos cómo resolverlos.

```{r bayes11}

stages2 <- c("plantulas", "juveniles", "adultos")
title <- NULL
plot_life_cycle(Tmat, stages=stages2)
```

***

### Incorporar previas informativas

Para solucionar el problema de la creación de transiciones imposibles, especificamos previas informativas obtenidos del conocimiento de un experto en orquídeas epífitas de *Lepanthes* (RLT). La información tiene que tener la misma forma que la matriz de transiciones, i.e., con una fila más que columnas. Esta última fila representa los individuos que se mueren para cada etapa. Además, estos valores deberían ser preferiblemente especificados ANTES de colectar los datos de campo, para no sesgar los resultados.

```{r bayes12}

RLT_Tprior <- matrix(c(0.25, 0.025, 0.0,
                       0.05, 0.9,   0.025,
                       0.01, 0.025, 0.95,
                       0.69, 0.05,  0.025), 
                     byrow = TRUE, nrow = 4, ncol = 3)
```

Note que la matriz tiene la 1ª fila, 3ª columna es 0,0, porque esta transición es imposible. Las previas se construyen de manera que las columnas sumen 1, lo que crea mayor flexibilidad para la ponderación de los valores *a priori*. Por defecto, la suma es 1, interpretado como un *tamaño de muestra a priori* de 1.

A hora usando la función de **fill_transitions** donde se agregan los valores del campo **TF**, el tamaño de muestra en el tiempo inicial **N**, la matriz de valores con *priors* informativos, y se calcula la matriz de transición *a posteriori*. Compare **TF** con esta matriz para ver los cambios.

```{r bayes13}

fill_transitions(TF, N, P = RLT_Tprior)
```

***

### Modificar el peso de los valores *a priori*

Podemos especificar el peso de los valores **a priori** modificando el tamaño de muestra de cada etapa. Si tenemos poca confianza en los valores **a priori** le damos un peso pequeño para que los datos del campo dominen más los resultados.

```{r bayes14}

fill_transitions(TF, N, P = RLT_Tprior, priorweight = 0.5)
```

En este caso, el `priorweight` se pondera con la mitad del número observado de transiciones. En este caso, con sólo 2 transiciones, el tamaño efectivo de la muestra **a priori** sigue siendo 1. Si el número de transiciones observadas fuera mayor, una ponderación **a priori** de 0,5N sería mayor que 1, pero permitiría que los datos dominen. Siempre se debería asignar al las previas un peso que sea menor (preferiblemente mucho menor) que el tamaño de muestra observado ya que entre más pequeño sea mayor peso tendrán los datos del campo.

Note que ahora tenemos una matriz de transición que es ergódica y reducible. En adición la tasa de mortandad y la tasa de transiciones son más realista.

***

## Intervalos de credibilidad de las transiciones

A continuación obtendremos los intervalos de credibilidad (ICr) para cada entrada de la matriz. Como la distribución posterior marginal de un elemento en una multinomial es una distribución beta es posible utilizar estas distribuciones beta para calcular los intervalos de credibilidad de las tasas de transición. Para esto podemos usar el tipo de retorno **TN** para obtener los parámetros deseados. Esas son las estimaciones puntuales (comparar con la primera columna anterior), inferior y superior $95\%$ de los intervalos de credibilidad simétricos para transiciones de la etapa de plántula. Sin embargo, existe un alto grado de incertidumbre debido al tamaño de muestra pequeño ($2$) y al bajo peso que tienen los *priors* ($1$), lo que implica a un tamaño de muestra efectivo de 3.

Ahora vemos como calcular el intervalo de credibilidad de los parámetros. Por ejemplo la tasa de mortandad puntual es de 0.31 pero el intervalo de 95% de credibilidad es entre 0.096 y 0.585 demostrando que el mejor estimado de este parámetro es muy incierto. Este es claramente un ejemplo de cómo los tamaños de muestra pequeños pueden afectar la credibilidad de los parámetros. En este caso, el intervalo de credibilidad es muy amplio, lo que indica que hay mucha incertidumbre en la estimación de la tasa de transición.

```{r bayes15}

TN <- fill_transitions(TF, N, P = RLT_Tprior, priorweight = 0.1, returnType = "TN")
a <- TN[,1] # cambie 1 a 2, 3 etc para obtener la distribución beta marginal de cada columna (etapa de vida). 
b <- sum(TN[,1]) - TN[,1] # cambie 1 a 2, 3 etc para obtener la distribución beta marginal de cada columna. 
p <- a / (a + b)
lcl <- qbeta(0.025, a, b) # el valor 0.025 de la distribución beta
ucl <- qbeta(0.975, a, b) # el valor 0.975 de la distribución beta
knitr::kable(sprintf("%.4f (%.4f, %.4f)", p, lcl, ucl)) # Crear una tabla con los resultados con 4 cifras decimales (note la ultima fila son los fallecidos)
```

Una de la gran ventaja de usar el paquete `raretrans` es que podemos calcular los intervalos de credibilidad de las tasas de transición y fertilidad de manera rápida y sencilla. Ademas que los intervalos de credibilidad están limitado a los valores entre 0 y 1, lo que es importante para las tasas de transición y fertilidad. Esto es especialmente útil cuando se trabaja con datos de campo donde el tamaño de muestra es pequeño y las transiciones raras son comunes. Muchos métodos estadísticos no pueden calcular intervalos de confianza para tasas de transición y fertilidad, y cuando lo hacen tienen valores ilógicos como proporciones negativa o mayores a 1.

***

### El efecto del tamaño de muestra sobre los intervalos de credibilidad

¿Qué pasa si aumentamos el tamaño de muestra efectivo? Aumentar el tamaño de muestra efectivo a $20$ especificando: `priorweight`$= 9 (9*2 = 18 + 2 = 20)$ hace que los intervalos de credibilidad se reduzcan bastante. Entonces, es importante enfatizar en que el tamaño de muestra tiene gran impacto sobre la confianza que se tiene sobre el estimador puntual (el promedio) de las transiciones, permanencias y mortalidad. Note en la figura como el tamaño del intervalo de credibilidad cambia drásticamente cuando se aumenta el número de datos.

La tasa de transición de plántula a juvenil se reduce cuando el tamaño de la muestra es demasiado grande.

IMPORTANTE: En general, el tamaño de la muestra **a priori** debe ser menor que el tamaño de muestra observado. Este es sólamente un ejemplo para demostrar el concepto y ser cuidadoso en la selección de las previas.

```{r bayes16}

TN <- fill_transitions(TF, N, P = RLT_Tprior, priorweight = 9, returnType = "TN")
a <- TN[,1]
b <- sum(TN[,1]) - TN[,1] # El parámetro beta es la suma de todos los demás parámetros de Dirichlet.
p2 <- a / (a + b)
lcl2 <- qbeta(0.025, a, b)
ucl2 <- qbeta(0.975, a, b)
alltogethernow <- tibble(priorweight = factor(rep(c(1,9),each = 4)),
                         fate = factor(rep(c("s","j","a","dead"), times = 2), levels = c("s","j","a","dead")),
                         p = c(p, p2),
                         lcl = c(lcl, lcl2),
                         ucl = c(ucl, ucl2))
ggplot(data = alltogethernow,
       mapping = aes(x = fate, y = p, group= priorweight)) + 
  geom_point(mapping = aes(shape = priorweight), 
             position = position_dodge(width =0.5)) + 
  geom_errorbar(mapping = aes(ymin = lcl, ymax = ucl),
                position = position_dodge(width = 0.5)) + 
  theme_bw() +
  rlt_theme
```

***



## Intervalo de credibilidad de $\lambda$

Obtener intervalos de credibilidad para la tasa de crecimiento asintótica, $\lambda$, requiere simular matrices a partir de las distribuciones posteriores. Estas simulaciones usualmente son complicadas de hacer, por lo que hemos incorporado en el paquete la función `raretrans::sim_transitions()` para generar una lista de matrices simuladas dada la matriz observada y las previas. En otras palabras, esta función se calcula múltiples veces de las matrices de transición y fertilidad basándose en los datos observados y en los valores *a priori* especificados pero variando los valores de los parámetros de las distribuciones beta y gamma.

### Simulación de una matriz de transición

Siguiendo el marco bayesiano que hemos venido trabajando en este capítulo es necesario especificar las previas de la fertilidad como una matriz. Las celdas de la matriz de los estados en los que que no hay reproducción deben ser `NA`, usando *NA_real\_* el cual es un valor que no está presente pero podría aceptar valores con puntos decimales. Nota que el valor *a priori* de la fertilidad es 0.0001.

```{r bayes17}

alpha <- matrix(c(NA_real_, NA_real_, 1e-5,
                  NA_real_, NA_real_, NA_real_,
                  NA_real_, NA_real_, NA_real_), nrow=3, ncol = 3, byrow = TRUE)
beta <- matrix(c(NA_real_, NA_real_, 1e-5,
                  NA_real_, NA_real_, NA_real_,
                  NA_real_, NA_real_, NA_real_), nrow=3, ncol = 3, byrow = TRUE)
fill_fertility(TF, N, alpha = alpha, beta = beta)
```

El cambio en la fertilidad es \< 0,0001 en comparación con el valor observado.

### UNA simulación de la matriz de transición

Corra el script múltiples veces, y verá que los valores cambian en cada simulación. En este script la simulación es solamente de una vez (samples = 1). Este script es para que visualizan lo que hace la función `sim_transitions()`.

```{r bayes18}

sim_transitions(TF, N, P = RLT_Tprior, alpha = alpha, beta = beta,
                priorweight = 0.5, samples = 1)
```

### Simulación de 5000 matrices de transición

Ahora simulamos 5000 veces, calculamos el valor $\lambda$ de cada matriz y creamos un histograma de su distribución. Se añade los valores de lambda en un objeto llamado RLT_0.5. Se visualiza la distribución de $\lambda$ usando un histograma. Note que el valor de $\lambda$ = 1 queda dentro de la distribución, en otras palabras el histograma muestra que la mayoría de los valores de $\lambda$ están cerca de 1.

```{r bayes19}

#set.seed(8390278) # make this part reproducible
alpha2 <- matrix(c(NA_real_, NA_real_, 0.025,
                  NA_real_, NA_real_, NA_real_,
                  NA_real_, NA_real_, NA_real_), nrow=3, ncol = 3, byrow = TRUE)
beta2 <- matrix(c(NA_real_, NA_real_, 1,
                  NA_real_, NA_real_, NA_real_,
                  NA_real_, NA_real_, NA_real_), nrow=3, ncol = 3, byrow = TRUE)
# generar 5000 matrices basado en las previas de transciones y de fertilidades, el tamaño de muestra, en adición de los datos
RLT_0.5 <- sim_transitions(TF, N, P = RLT_Tprior, alpha = alpha2, beta = beta2,
                priorweight = 0.5, samples = 5000)


# extraer los valores de lambda de cada simulación en un histograma

RLT_0.5 <- tibble(lposterior = map_dbl(RLT_0.5, lambda)) # convertir la lista en un tibble
ggplot(data = RLT_0.5,
       mapping = aes(x = lposterior)) + 
  geom_histogram(binwidth = 0.01, colour="white") + 
  theme_bw() +
  rlt_theme+ geom_vline(xintercept = 1, 
                color = "blue", linewidth=1.5)
```

***

## Determinar si el $\lambda$ es significativamente diferente de 1

Esta prueba está basada en la simulación de la distribución posterior. Se calcula la distribución de las $\lambda$ y se determina si $\lambda$ observada es significativamente más grande que 1. También podemos calcular algunas estadísticas descriptivos, donde `p_increase` es el probabilidad de que $\lambda > 1$. En este caso el valor de $\lambda$ no es significativamente más grande que 1 ya que se obtuvo un valor de 0.14. Aunque el histograma sugiere que el crecimiento es menor de 1, la probabilidad de que $\lambda$ sea mayor que 1 es de 0.14, lo que indica que hay una probabilidad del 14% de que la población esté creciendo. Dando poca apoyo que la población este creciendo.

```{r bayes20}

RLT_0.5_summary <- summarize(RLT_0.5,
                             medianaL = median(lposterior),
                             promedioL = mean(lposterior),
                             ICrBajo = quantile(lposterior, probs = 0.025),
                             ICrAlto = quantile(lposterior, probs = 0.975),
                             p_increase = sum(lposterior > 1.)/n())
```

### Tabla de resultado de lambda

```{r bayes21}


gt::gt(signif(RLT_0.5_summary, digits = 2))
```


***

## ADDENDUM

### Uso de previas uniformes

En esta sección es para demostrar porque no es recomendable el uso de distribuciones previas uniformes. Si se entiende el concepto de valores *a priori* y *a posteriori* no es necesario leer esta sección y puede ir directo a la sección. 


### Matriz de transición

A continuación vamos a añadir una distribución Dirichlet uniforme como previa con un peso = $1$ a la matriz de transición, $T$. En este caso, tenemos 4 destinos (3 + muerte), por lo que cada destino añade 0.25 a la matriz de destinos *observados* (¡no a la matriz de transición!). Cuando especificamos una matriz con valores *a priori* para las transiciones, hay una fila más que columnas. Esta fila extra representa la mortalidad por etapa.

Note que no se recomienda el uso de una previa uniforme, aquí se utiliza sólo para mostrar el concepto. Una distribución previa uniforme no refleja un ciclo de vida razonable para especie biológicas. Por ejemplo, una previa uniforme podría hacer que las plántulas pasen a adulto de un tiempo a otro o que los adultos regresen a ser plántulas, lo cual no tiene mucho sentido biológico en muchas especies. Considera lo siguiente ¿es posible que una ballena beba pueda pasar a ser madre el siguiente año?  Añadir una transición de 0.25 de ballena bebé a madre no tiene sentido biológico. 

Note que ahora la matriz de transición es ergódica pero no tiene sentido biológico. Compare la matriz con las previas uniformes versus la matriz original.

```{r bayes22}

Tprior <- matrix(0.25, byrow = TRUE, ncol = 3, nrow=4) # crear la matriz de previas uniformes

Tprior

Posterior_con_Unif=fill_transitions(TF, N, P = Tprior) # resultado de la matriz de transición básica con las previas

Posterior_con_Unif
# Para entender las diferencias del impacto de las matriz compara los resultados con *$T* del objeto *TF*
TF
```

****



### ¿Cómo calcular en forma directa las transiciones de estado ?

Podemos obtener el resultado haciendo los cálculos directamente. Lo primero que necesitamos es el vector de observaciones porque la distribución posterior se calcula a partir de las observaciones de transiciones, no de la matriz de transiciones. Si no tiene experiencia con análisis Bayesiano es recomendable seguir los siguientes scripts

```{r bayes23}

Tobs <- sweep(TF$T, 2, N, "*") # obtener las observaciones de transiciones 
Tobs <- rbind(Tobs, N - colSums(Tobs)) # añadir la fila de muerte 
Tobs <- Tobs + 0.25 # añadir los valores de las previas
sweep(Tobs, 2, colSums(Tobs), "/")[-4,] # dividir por la suma de la columna y descarta la fila de muerte 
```

La previa uniforme "rellena" las transiciones faltantes, pero también crea problemas porque algunos de los valores de transición que se asigna son biológicamente imposibles en muchas especies. Por ejemplo, para la transición de adulto a plántula se asigna un valor, sin embargo, este valor sólo es posible en la matriz de fertilidad $F$ en las especies de *Lepanthes*. Debido a esto, no es recomendable el uso de previas uniformes ya que NO toma en cuenta el ciclo de vida de nuestra especie. Sera necesario crear una matriz de **priors** que refleje el ciclo de vida de la especie de interés.


------------------------------------------------------------------------

Revisión RLT:

Sept 15, 2024

RLT: Oct 8, 2024

Paola: Apr 25, 2025

RLT: May 27, 2025
