# Funciones de Transferencias {#FuncionesTransferencias}

Autores: "Mariana Hernández Apolinar y Paola Portillo Tzompa"

#### Librerías de R requeridas para el siguiente módulo

```{r, message=FALSE, warning=FALSE}

library(popdemo)
library(tidyverse)
library(cowplot)

```

## La elasticidad no lineal

La elasticidad no lineal [@hodgson2004methodological] se refiere a que los análisis de elasticidad [@caswell2000matrix; @de2000elasticities] como explicado en el capitulo xx no son estrictamente lineal y que las perturbaciones en una población pueden tener efectos no lineales en las respuestas de los parámetros de densidad o indices de crecimientos. Se asume el capitulo de "Elasticidad" que el efecto de un cambio en los parametros de la matriz tenga un efecto lineal sobre $\lambda$, por consecuencia los análisis de elasticidad tradicional se pueden aplicar cuando los cambios en la matriz son pequeñas. Cambios más grande pueden resultar en efectos no lineales, esos cambios no lineales se pueden observar también en la dinámica de transiciones. Si las perturbaciones son pequeñas el uso de análisis de elasticidad pudiesen ser aceptable, por consecuencia los efectos no lineales pueden ser ignorados, pero si las perturbaciones son grandes, los efectos no lineales pueden ser importantes y impactar los procesos de dinámica poblacionales. En los análisis de dinámica poblacional estamos interesado a no solamente el crecimiento de la población pero que pudiese pasar si hubiese cambios pequeños y grandes en los parámetros de la matriz sobre los indices de crecimiento y densidad poblacional tal como la supervivencia, crecimiento y fecundidad. La elasticidad no lineal es una herramienta que permite evaluar esos cambios que sean por causa naturales tal como variación ambientales (sucesión, deslizamiento de terreno, mortandad de forofito, cambio climatológico), o antropogénicos (extracción de individuos o hasta manejo del sitio para promover el crecimiento de la población). Es importante reconocer que los análisis de elasticidad y sensitividad ignoran los efectos de la dinámica de transiciones y provee una aproximación linear de cambios que muchas veces no son lineales [@stott2012beyond].

La elasticidad no lineal es una herramienta que permite evaluar esos cambios que sean por causa naturales tal como variación ambientales (sucesión, deslizamiento de terreno, mortandad de forofito, cambio climatológico), o antropogénicos (extracción de individuos o hasta manejo del sitio para promover el crecimiento de la población).

## Metodología

El método que presentamos aquí es el desarrollado por Hodgson y Townley (2004) [@hodgson2004methodological; @stott2012beyond], los cuales presentan un método para calcular la elasticidad no lineal. No se discutirá en detalle el método, pero se presentará un ejemplo de como calcular la elasticidad no lineal.

## Ejemplo tradicional

Aquí la matriz de Lefkovitch para la planta *Lepanthes rubripetala* [@tremblay2015stable] es presentada.

```{r transF1, message=FALSE}

#Capturar los datos de la matriz para L. rubripetala (Tremblay et al. 2015)
Lr1 <- matrix(c(0.4324, 0,      0,     0.15,
               0.3784, 0.8459, 0,     0,
               0,      0.0034, 0.7954,0.2300,
               0,      0.0890, 0.1841,0.7510), byrow=TRUE,ncol=4)

#Capturar las categorias de estado
estadios <- c("PL", "J", "NR", "AR")
colnames(Lr1) <- rownames(Lr1) <- estadios

#Obtener la matriz L. rubripetala 
Lr1 <- matrix(Lr1[1:4, ], nrow = 4, dimnames = list(estadios, estadios))
Lr1

```


***

Aquí la matriz de elasticidad calculado anteriormente.

Nota que la suma de todos los elementos de la matriz de elasticidad. Proporcionalmente el cambio de la supervivencia del estado de Adulto Reproductivo (AR) tiene el mayor impacto sobre la tasa de crecimiento poblacional. Un pequeño cambio resultaría en un cambio de 0.311 en la tasa de crecimiento poblacional. Al contrario una plántula que se queda plántula (estasis) tuviese muy poco impacto en el crecimiento de la población (0.018). Esos cambios son lineales y son validos si las perturbaciones son pequeñas. Recordar que los indices de sensitividad para transiciones y estasis son en unidades diferentes que los fecundidades.

```{r transF2, message=FALSE}

 # Matriz de elasticidad
elasticidad<- round(elas(Lr1), digit = 3)

elasticidad
```

## Valor biológico

## Métodos de calculo

En el paquete de R `popdemo` se puede calcular la elasticidad no lineal *transfer function* con la función **tfam_lambda** y **tfam_inertia**. La función **tfam_lambda** calcula la elasticidad no lineal de la matriz de edad o de etapas de cada elemento de la matriz A que no sean 0 (zero). Esa función es practica para visualizar como las perturbaciones en las transiciones del ciclo de vida impacto lambda y observar la no-linealidad de los efectos.

De las 10 transiciones, estasis o fecundidad, 9 tienen un efecto no lineal sobre lambda. Nota primero que el rango de los ejes de "x" (efecto de perturbaciones) y la "y" el crecimiento poblacional intrínsico varia por cada gráfico. La transición de plántula a plántula tiene efecto no lineal sobre lambda bastante pronunciado (primer cuadro a la izquierda primera fila). Se observa que aumentar la proporción de individuos que se quedan en esta etapa no tiene mucho efecto hasta que la perturbación aumenta de ± .5, y después el efecto es bastante consistente.

La transición de juvenil a no reproductivo tiene un efecto no lineal sobre lambda. La transición de juvenil a adulto reproductivo tiene un efecto no lineal sobre lambda. La transición de no reproductivo a adulto reproductivo tiene un efecto no lineal

```{r transF3}

n0 <- c(0, 46, 38, 82)

tfmat_lamb=tfam_lambda(Lr1)

plot(tfmat_lamb)
```

sens1=sens(Lr1)\[1,1\] sens1

abline(eigs(Lr1, "lambda"), sens1, lty=2)

La función **tfam_inertia** calcula la cuan grande o pequeña una población que no este a su equilibro estable puede ser perturbada por consecuencia de dinámica de transiciones. Stott y colegas [@stott2012beyond] presentan no solamente que el efecto de perturbaciones no es lineal sobre el cambio en lambda pero también sobre la inercia, entonces el efecto que tiene sobre poblaciones que no estén a su equilibrio estable.

Usamos la misma terminología de Stott [@stott2012beyond] para calcular el efecto de elasticidad sobre la inercia de la matriz de *L. rubripetala*. Se evalúa el efecto del basado en la estructura del vector de estado inicial. En otra palabra si la cantidad de individuos se encuentra en un estado específico. El "upper" seria los individuos en la etapa mayor (en este caso los adultos reproductivos), el "lower" en la etapa menor (en las plántulas) y una estructura de población en al inicio del estudio.

Para evaluar el efecto de no lineal de

```{r transF4}


n0 <- c(0, 46, 38, 82)

tf2<-tfa_inertia(Lr1, vector=n0, d=c(0,0,0,1), e=c(0,0,1,1), prange=seq(-0.18,0.02,0.01)) # el efecto de perturbación de la transición de no reproductivo a adulto reproductivo


plot(tf2,ylim=c(0, 2), main="Population inertia",cex.axis=1.4,cex.lab=1.5) # gráfica de la inercia poblacional

inertia<-inertia(Lr1, vector=n0)

sens2<-tfs_inertia(Lr1, vector=n0, d=c(0,0,0,1), e=c(0,0,1,1), tolerance=1e-5)
abline(inertia, sens2, lty=2, col="red")


```

```{r transF5}
n0 <- c(0, 46, 38, 82)

tfmatU=tfam_inertia(Lr1, bound = "upper")
tfmat_I=tfam_inertia(Lr1, vector = n0)
tfmatL=tfam_inertia(Lr1, bound = "lower")
plot(tfmatU)
plot(tfmat_I)
plot(tfmatL)
```

## Paquete de R para calcular le elasticidad no lineal



*Índices de transferencia*. Con el fin de evaluar en el corto plazo qué cambios cuantitativos habría en la población como respuesta ante una perturbación determinada, se calculan los límites de la dinámica transitoria a través de los *Índices de transferencia*, que incluyen los siguiente tres parámetros (Stott et al. 2012):

a)  *Reactividad alta y Reactividad baja* (Upper reactivity y Lower reactivity) que representan el crecimiento o el decremento inmediato (i.e. primer intervalo de tiempo) de la población antes de alcanzar la tasa constante de crecimiento poblacional.

b)  *Máxima amplificación y Máxima atenuación* (Maximum amplification y Maximum attenuation) que indican,respectivamente, el incremento o decremento máximo futuro del crecimiento poblacional previo a alcanzar la tasa constante de crecimiento poblacional.

c)  *Inercia alta e Inercia baja* (Upper inertia y Lower inertia) que evalúan el límite más alto o el más bajo en el crecimiento de la población antes de alcanzar la tasa constante de crecimiento poblacional, respectivamente.

## Funciones de transferencia

Finalmente, el cálculo de las funciones de transferencia representa el último paso en análisis de dinámica transitoria establecido por Stott y colaboradores (2012). A través de estas ecuaciones se evalúa la elasticidad o efecto de la perturbación sobre la dinámica poblacional. A diferencia de las matrices de elasticidad de los modelos de proyección poblacional, estas elasticidades no son lineales y evidencian la importancia relativa de la de la perturbación en la categoría de tamaño/estado sobre el crecimiento de la población en el corto plazo. Estas ecuaciones también están disponibles en el programa *Popdemo* de *R* y sus resultados se representan a través de gráficas.

La perturbación de la estructura está determinada por dos vectores *d* y *e*

```{r transF6}

##PASO 6: ANALISIS DE LAS FUNCIONES DE TRANSFERENCIA 
#Establecer márgenes:
#Vector original


nLr0 <- c(0, 46, 38, 82)

#PERTURBACIÓN DEL VECTOR ORIGINAL

#1) Entrada de la matriz a(1,1): plántulas a plántulas
tf1 <- tfa_lambda(Lr1, d = c(1, 0, 0, 0),
                  e = c(1, 0, 0, 0),
                  prange = seq(0, 4, 0.01))

#Gráfica de la dinámica poblacional
plot(tf1, ann = FALSE)
title(main = "Dinámica poblacional (Plántulas - Plántulas)", ylab = "Lambda", xlab = "p")

#Cálculo de lambda-max:
lambda1 <- Re(eigen(Lr1)$values[1]) 

#Cálculo de la sensibilidad 
sens1 <- tfs_lambda(Lr1, d = c(1, 0, 0, 0), e = c(1, 0, 0, 0))

#Agregar la línea, especificando el intercepto y la pendiente
abline(lambda1, sens1, lty = 2, col = "red")
```



```{r}


#2) Entrada de la matriz a(2,1): plántulas y juveniles
tf2 <- tfa_lambda(Lr1, d = c(0, 1, 0, 0),
                  e = c(1, 0, 0, 0),
                  prange = seq(-0.4, 0.6, 0.01))

#Gráfica de la dinámica poblacional
plot(tf2, ann = FALSE)
title(main = "Dinámica poblacional (Plántulas - Juveniles)", ylab = "Lambda", xlab = "p")

#Cálculo de lambda-max:
lambda2 <- Re(eigen(Lr1)$values[1]) 

#Cálculo de la sensibilidad 
sens2 <- tfs_lambda(Lr1, d = c(0, 1, 0, 0), e = c(1, 0, 0, 0))

#Agregar la línea, especificando el intercepto y la pendiente
abline(lambda2, sens2, lty = 2, col = "red")

```


```{r}

#3) Entrada de la matriz a(2,2): juveniles y juveniles
tf3 <- tfa_lambda(Lr1, d = c(0, 1, 0, 0),
                  e = c(0, 1, 0, 0),
                  prange = seq(-0.8, 0.1, 0.001))

#Gráfica de la dinámica poblacional
plot(tf3, ann = FALSE)
title(main = "Dinámica poblacional (Juveniles - Juveniles)", ylab = "Lambda", xlab = "p")

#Cálculo de lambda-max:
lambda3 <- Re(eigen(Lr1)$values[1]) 

#Cálculo de la sensibilidad 
sens3 <- tfs_lambda(Lr1, d = c(0, 1, 0, 0), e = c(0, 1, 0, 0))

#Agregar la línea, especificando el intercepto y la pendiente
abline(lambda3, sens3, lty = 2, col = "red")

```

```{r}

#4) Entrada de la matriz a(3,2): juveniles y no reproductivos
tf4 <- tfa_lambda(Lr1, d = c(0, 0, 1, 0),
                  e = c(0, 1, 0, 0),
                  prange = seq(-0.001, 0.03, 0.01))

#Gráfica de la dinámica poblacional
plot(tf4, ann = FALSE)
title(main = "Dinámica poblacional (Juveniles - No reproductivos)", ylab = "Lambda", xlab = "p")

#Cálculo de lambda-max:
lambda4 <- Re(eigen(Lr1)$values[1]) 



#Cálculo de la sensibilidad
sens4 <- tfs_lambda(Lr1, d = c(0,0,1,0), e = c(0, 1, 0, 0))

#Agregar la línea, especificando el intercepto y la pendiente
abline(lambda4, sens4, lty = 2, col = "red")
```



```{r}

#5) Entrada de la matriz a(4,2): juveniles a adultos
tf5 <- tfa_lambda(Lr1, d = c(0,0,0,1),
                  e = c(0,1,0,0),
                  prange = seq(0,0.8,0.01))

#Gráfica de la dinámica poblacional
plot(tf5, ann = FALSE)
title(main = "Dinámica poblacional (Juveniles - Adultos)", ylab = "Lambda", xlab = "p")

#Cálculo de lambda-max:
lambda5 <- Re(eigen(Lr1)$values[1]) 

#Cálculo de la sensibilidad
sens5 <- tfs_lambda(Lr1, d = c(0, 0, 0, 1), e = c(0, 1, 0, 0))

#Agregar la línea, especificando el intercepto y la pendiente
abline(lambda5, sens5, lty = 2, col = "red")

```


```{r}

#6) Entrada de la matriz a(3,3): adultos no reproductivos a adultos no reproductivos
tf6 <- tfa_lambda(Lr1, d = c(0, 0, 1, 0),
                  e = c(0, 0, 1, 0),
                  prange = seq(-0.8, 0.2, 0.01))

#Gráfica de la dinámica poblacional
plot(tf6, ann = FALSE)
title(main = "Dinámica poblacional (Adultos No rep - Adultos No reproductivos)", ylab = "Lambda", xlab = "p")

#Cálculo de lambda-max:
lambda6 <- Re(eigen(Lr1)$values[1]) 

#Cálculo de la sensibilidad
sens6 <- tfs_lambda(Lr1, d = c(0,0,0,1), e = c(0,1,0,0))

#Agregar la línea, especificando el intercepto y la pendiente
abline(lambda6, sens6, lty = 2, col = "red")

#7) Entrada de la matriz a(4,3): adultos no reproductivos a adultos reproductivos

```


```{r}

tf7 <- tfa_lambda(Lr1, d = c(0,0,0,1),
                  e = c(0,0,1,0),
                  prange = seq(-0.2,0.8,0.001))

#Gráfica de la dinámica poblacional
plot(tf7, ann = FALSE)
title(main = "Dinámica poblacional (Adultos No rep - Adultos rep)", ylab = "Lambda", xlab = "p")

#Cálculo de lambda-max:
lambda7 <- Re(eigen(Lr1)$values[1]) 

#Cálculo de la sensibilidad
sens7 <- tfs_lambda(Lr1, d = c(0,0,0,1), e = c(0,0,1,0))

#Agregar la línea, especificando el intercepto y la pendiente
abline(lambda7, sens7, lty = 2, col = "red")

```


```{r}
#8) Entrada de la matriz a(1,4): adultos reproductivos a plántulas

tf8 <- tfa_lambda(Lr1, d = c(1,0,0,0),
                  e = c(0,0,0,1),
                  prange = seq(-0.2,0.8,0.001))

#Gráfica de la dinámica poblacional
plot(tf8, ann = FALSE)
title(main = "Dinámica poblacional (Adultos reproductivos - Plántulas)", ylab = "Lambda", xlab = "p")

#Cálculo de lambda-max:
lambda8 <- Re(eigen(Lr1)$values[1]) 

#Cálculo de la sensibilidad
sens8 <- tfs_lambda(Lr1, d = c(1,0,0,0), e = c(0,0,0,1))

#Agregar la línea, especificando el intercepto y la pendiente
abline(lambda8, sens8, lty = 2, col = "red")

```

```{r}

#9) Entrada de la matriz a(3,4): adultos reproductivos a plántulas

tf9 <- tfa_lambda(Lr1, d = c(0, 0,1, 0),
                  e = c(0, 0, 0,1),
                  prange = seq(-0.2, 0.8, 0.001))

#Gráfica de la dinámica poblacional
plot(tf9, ann = FALSE)
title(main = "Dinámica poblacional (Adultos reproductivos - Plántulas)", ylab = "Lambda", xlab = "p")

#Cálculo de lambda-max:
lambda9 <- Re(eigen(Lr1)$values[1]) 

#Cálculo de la sensibilidad
sens9 <- tfs_lambda(Lr1, d = c(0, 0, 0,1), e = c(0, 0, 1, 0))

#Agregar la línea, especificando el intercepto y la pendiente
abline(lambda9, sens9, lty = 2, col = "red")

```


```{r}
#10) Entrada de la matriz a(4,4): adultos reproductivos a adultos reproductivos

tf10 <- tfa_lambda(Lr1, d = c(0, 0, 0, 1),
                  e = c(0, 0, 0, 1),
                  prange = seq(-0.7, 0.22, 0.001))

#Gráfica de la dinámica poblacional
plot(tf10, ann = FALSE)
title(main = "Dinámica poblacional (Adultos rep - Adultos rep)", ylab = "Lambda", xlab = "p")

#Cálculo de lambda-max:
lambda10 <- Re(eigen(Lr1)$values[1]) 

#Cálculo de la sensibilidad
sens10 <- tfs_lambda(Lr1, d = c(0,0,0,1), e = c(0,0,0,1))

#Agregar la línea, especificando el intercepto y la pendiente
abline(lambda10, sens10, lty = 2, col = "red")

```

En esta sección se desarrolla las funciones para crear un gráfico con ggplot2.  Este sección es solamente de utilidad si quiere publicar la visualización de análisis de la funciones de transferencia en un artículo científico o una presentación.



```{r, mesage=FALSE, warning=FALSE}

tf1df=as.data.frame(tf1)
tf1tf=ggplot2::ggplot() +
  ggplot2::geom_line(data = tf1df, aes(x = p, y = lambda), color = "blue") +
  ggplot2::geom_abline(slope = sens1, intercept = lambda1, linetype = "dashed", color = "red") +
  #ggplot2::labs(title = "P - P", x = "p", y = "Lambda") +
  ggplot2::theme_minimal()+
  ylab("")+xlab("")+
  theme(axis.text.x = element_text(angle = 45, size=6),
        axis.text.y = element_text(size=6))
  


tf2df=as.data.frame(tf2)
tf2tf=ggplot2::ggplot() +
  ggplot2::geom_line(data = tf2df, aes(x = p, y = lambda), color = "blue") +
  ggplot2::geom_abline(slope = sens2, intercept = lambda2, linetype = "dashed", color = "red") +
 # ggplot2::labs(title = "P - J", x = "p", y = "Lambda") +
  ggplot2::theme_minimal()+
  ylab("")+xlab("")+
  theme(axis.text.x = element_text(angle = 45, size=6),
        axis.text.y = element_text(size=6))

tf3df=as.data.frame(tf3)
tf3tf=ggplot2::ggplot() +
  ggplot2::geom_line(data = tf3df, aes(x = p, y = lambda), color = "blue") +
  ggplot2::geom_abline(slope = sens3, intercept = lambda3, linetype = "dashed", color = "red") +
  #ggplot2::labs(title = "J - J", x = "p", y = "Lambda") +
  ggplot2::theme_minimal()+
  ylab("")+xlab("")+
  theme(axis.text.x = element_text(angle = 45, size=6),
        axis.text.y = element_text(size=6))

tf4df=as.data.frame(tf4)

tf4tf=ggplot2::ggplot() +
  ggplot2::geom_line(data = tf4df, aes(x = p, y = lambda), color = "blue") +
  ggplot2::geom_abline(slope = sens4, intercept = lambda4, linetype = "dashed", color = "red") +
 # ggplot2::labs(title = "J - NR", x = "p", y = "Lambda") +
  ggplot2::theme_minimal()+
  ylab("")+xlab("")+
  theme(axis.text.x = element_text(angle = 45, size=6),
        axis.text.y = element_text(size=6))

tf5df=as.data.frame(tf5)

tf5tf=ggplot2::ggplot() +
  ggplot2::geom_line(data = tf5df, aes(x = p, y = lambda), color = "blue") +
  ggplot2::geom_abline(slope = sens5, intercept = lambda5, linetype = "dashed", color = "red") +
 # ggplot2::labs(title = "J - A", x = "p", y = "Lambda") +
  ggplot2::theme_minimal()+
  ylab("")+xlab("")+
  theme(axis.text.x = element_text(angle = 45, size=6),
        axis.text.y = element_text(size=6))

tf6df=as.data.frame(tf6)

tf6tf=ggplot2::ggplot() +
  ggplot2::geom_line(data = tf6df, aes(x = p, y = lambda), color = "blue") +
  ggplot2::geom_abline(slope = sens6, intercept = lambda6, linetype = "dashed", color = "red") +
  #ggplot2::labs(title = "NR - NR", x = "p", y = "Lambda") +
  ggplot2::theme_minimal()+
  ylab("")+xlab("")+
  theme(axis.text.x = element_text(angle = 45, size=6),
        axis.text.y = element_text(size=6))

tf7df=as.data.frame(tf7)

tf7tf=ggplot2::ggplot() +
  ggplot2::geom_line(data = tf7df, aes(x = p, y = lambda), color = "blue") +
  ggplot2::geom_abline(slope = sens7, intercept = lambda7, linetype = "dashed", color = "red") +
 # ggplot2::labs(title = "NR - A", x = "p", y = "Lambda") +
  ggplot2::theme_minimal()+
  ylab("")+xlab("")+
  theme(axis.text.x = element_text(angle = 45, size=6),
        axis.text.y = element_text(size=6))

tf8df=as.data.frame(tf8)

tf8tf=ggplot2::ggplot() +
  ggplot2::geom_line(data = tf8df, aes(x = p, y = lambda), color = "blue") +
  ggplot2::geom_abline(slope = sens8, intercept = lambda8, linetype = "dashed", color = "red") +
 # ggplot2::labs(title = "A - F", x = "p", y = "Lambda") +
  ggplot2::theme_minimal()+
  ylab("")+xlab("")+
  theme(axis.text.x = element_text(angle = 45, size=6),
        axis.text.y = element_text(size=6))

tf9df=as.data.frame(tf9)

tf9tf=ggplot2::ggplot() +
  ggplot2::geom_line(data = tf9df, aes(x = p, y = lambda), color = "blue") +
  ggplot2::geom_abline(slope = sens9, intercept = lambda9, linetype = "dashed", color = "red") +
 # ggplot2::labs(title = "A - NR", x = "p", y = "Lambda") +
  ggplot2::theme_minimal()+
  ylab("")+xlab("")+
  theme(axis.text.x = element_text(angle = 45, size=6),
        axis.text.y = element_text(size=6))




tf10df=as.data.frame(tf10)
tf10tf=ggplot2::ggplot() +
  ggplot2::geom_line(data = tf10df, aes(x = p, y = lambda), color = "blue") +
  ggplot2::geom_abline(slope = sens10, intercept = lambda10, linetype = "dashed", color = "red") +
  #ggplot2::labs(title = "A - A", x = "p", y = "Lambda") +
  ggplot2::theme_minimal()+
  ylab("")+xlab("")+
  theme(axis.text.x = element_text(angle = 45, size=6),
        axis.text.y = element_text(size=6))



```


```{r}

label <- substitute(
  paste(rho)
)

cowplot::plot_grid(tf1tf, NULL, NULL, tf8tf,
                   tf2tf, tf3tf, NULL, NULL,  
                   NULL,  tf4tf, tf6tf, tf9tf,
                   NULL,  tf5tf,tf7tf,  tf10tf, 
                   ncol = 4, nrow = 4)+
cowplot::draw_label("Lambda", x = 0.05, y = 0.5, vjust = -1, size = 14, angle = 90, hjust = 0.5)+
cowplot::draw_label(label, x = 0.5, y = -0.01, vjust = -1, size = 14, hjust = 0.5)


```

La misma figura, pero con mucho menos trabajo.  Este script es lo preferido para evaluar la elasticidad no lineal de las funciones de transferencia. Aunque en esta figura no se demuestra el efecto de la sensibilidad, es posible agregarlo con la función `abline` como se hizo en los ejemplos anteriores.


```{r}
tfmat=tfam_lambda(Lr1)
plot(tfmat)
```




El siguiente grafico muestra la inercia de la población de *L. rubripetala* en el ciclo de vida. La definici´ron de inercia ....



```{r}

#Definir márgenes
par(mfrow = c(4,4))
par(mfg = c(1,1))

#Gráficas de la función de transferencia de la inercia en el ciclo de vida de L. rubripetala (población 1)
tfmatriz <- tfam_inertia(Lr1,vector = nLr0)
plot(tfmatriz,  xlab="Lambda", ylab="Inercia", cex.axis=1.4, cex.lab=1.5)



 
```

Raventós y colaboradores (2015) estimaron el crecimiento poblacional de corto plazo de dos orquídeas epífitas después del paso de un huracán. Dado que a su paso se pierden individuos, se simuló si la re-entroducción de plántulas y adultos mitigaban los efectos de este fenómeno en Cuba. Los resultados sugieren que la re-introducción de adultos tiene un efecto positivo sobre
