# Largo y Expectativa de Vida

```{r, LV1, message=FALSE, warning=FALSE}
#| error: true
library(Rcompadre) # Paquete para trabajar con la base de datos de COMPADRE y COMADRE
library(tidyverse) # Paquete para activar multiples paquetes
library(Rage) # Paquete para calcular métricas demográficas a partir de matrices de proyección
library(gt) # Paquete para crear tablas bonitas
```

```{r LV2, echo=FALSE}
#| error: true



rlt_theme <- theme(
  axis.title.y = element_text(colour = "grey20", size = 10, face = "bold"),
  axis.text.x = element_text(colour = "grey20", size = 10, face = "bold"),
  axis.text.y = element_text(colour = "grey20", size = 15, face = "bold"),
  axis.title.x = element_text(colour = "grey20", size = 15, face = "bold")
) +
  theme(
    # Remover los border
    panel.border = element_blank(),
    # Remover las lineas
    panel.grid.major = element_blank(),
    panel.grid.minor = element_blank(),
    # Remove el fondo del panel
    panel.background = element_blank(),
    # añadir lineas más gruesas
    axis.line.x = element_line(colour = "black", linewidth = 1),
    axis.line.y = element_line(colour = "black", linewidth = 1)
  )


diverging= c("#009392","#CF597E","#E9E29C", "#39B185","#EEB479" , "#9CCB86" )

# --- 2. Combine them into a list object ---
# This list can be added to the plot with a single '+'
rlt_style_fill <- function() {
  list(
    rlt_theme,
    scale_fill_manual(values = diverging)
  )
}


rlt_style_colour <- function() {
  list(
    rlt_theme,
    scale_colour_manual(values = diverging)
  )
}

```

```{r LV3, message=FALSE, warning=FALSE}
#| error: true

compadre <- readRDS("data/COMPADRE_2026.rds") # Usar este código para bajar los datos del repositorio de COMPADRE.


Orquideas = compadre %>%
  filter(Family %in% c("Orchidaceae")) # Extraer la orquídeas de la base de datos.

```

------------------------------------------------------------------------

## Esperanza de vida en las orquídeas

Cada especie de orquídea posee una longevidad esperada y una distribución de supervivencia particular. Por ejemplo, en humanos, la esperanza de vida promedio es de aproximadamente 72 años (aunque varía según el país y otros factores), y algunas personas pueden vivir más de 100 años. De manera similar, en las orquídeas, aunque muchas especies tienen ciclos de vida cortos, existen individuos que pueden alcanzar edades superiores a los 100 años.

Para estimar la esperanza de vida y su distribución en una especie, se utiliza la matriz de transición (matU) junto con la etapa inicial de vida (start_life). La función lifeExpectancy permite calcular la longevidad promedia de una especie. Es importante destacar que en este análisis no se emplean la matriz de fecundidad (matF) ni la matriz de clonaje (matC).

Para que las comparaciones entre especies sean válidas, es fundamental que las matrices utilizadas representen el mismo intervalo de tiempo. Por ejemplo, no se deben comparar matrices que reflejan periodos de 1 año con otras que representan 1 mes o 10 años. La unidad temporal de la matriz define el marco de referencia para los cálculos.

En este análisis, se construyó un data frame que incluye únicamente las especies que cumplen con los criterios necesarios para ser evaluadas. Tras aplicar los filtros correspondientes, se retuvieron 34 especies de orquídeas aptas para el cálculo de esperanza de vida, 11 especie epífitas y 23 terrestres.

```{r LV4}
#| error: true
index_O_filtrado <- Orquideas %>%
  filter(ProjectionInterval == 1.0) |> # filtrar para matriz de un año solamente
  filter(
    MatrixComposite == "Mean", # filtrar para la matriz promedia
    MatrixTreatment == "Unmanipulated", # filtrar para la matriz sin manipulación (que no son experimentos)
    MatrixCaptivity == "W" # W= 'wild', filtrar para poblaciones naturales (no en cautiverio o experimental)
  ) %>%
  mutate(StageID = cdb_id_stages(.)) %>% # crear un ID para las etapas
  cdb_collapse(columns = "StageID") %>% # colapsar las etapas
  cdb_flag() %>% # evaluar las cualidades de las matrices y crear una columna para cada evaluación
  filter(
    check_NA_U == FALSE, # filtrar para matrices sin valores faltantes
    check_zero_U == FALSE, # filtrar para matrices sin valores cero
    check_singular_U == FALSE, # filtrar para matrices no singulares
    check_surv_gte_1 == FALSE # <- Asegurarse de que este filtro se aplique
  ) %>%
  mutate(matU = matU(.), start_life = mpm_first_active(.)) # Identificar la etapa de inicio de la vida por cada matriz 

index_O_filtrado |> select(mat, OrganismType) |> 
  group_by(OrganismType) |> 
  summarize(n=n())

```

# Paso adicional de filtrado manual para mayor precisión

Se aplicó un filtro adicional para eliminar matrices de transición (matU) que contienen valores de supervivencia mayores a 1, lo cual es biológicamente imposible. Este filtrado se realizó utilizando la función sapply, que permite evaluar cada matriz en la lista y excluir aquellas que no cumplen con esta condición.

Como resultado, se retuvieron 31 matrices válidas, lo que indica que 3 matrices de la lista anterior presentaban valores de supervivencia superiores a 1 y fueron descartadas.

Este paso garantiza una mayor confiabilidad en los cálculos de esperanza de vida y evita errores derivados de datos inconsistentes.

```{r LV5}
#| error: true

index_O_filtrado_final <- index_O_filtrado %>%
  filter(sapply(matU, function(mat) {
    if (is.null(mat)) return(FALSE)
    all(colSums(mat, na.rm = TRUE) <= 1)
  }))
```

------------------------------------------------------------------------

## Esperanza de vida y su varianza

En esta etapa se aplican funciones específicas para estimar la esperanza de vida y su varianza en las especies de orquídeas. Para ello, se utiliza una función llamada lifeExpectancy, que calcula la longevidad promedio a partir de la matriz de transición (**matU**) y la etapa inicial de vida (**start_life**).

Esta función permite obtener dos métricas clave:

-   **Esperanza de vida**: el tiempo promedio que se espera que un individuo sobreviva desde su etapa inicial.
-   **Varianza de la esperanza de vida**: una medida de la dispersión o variabilidad en torno a ese promedio.

Es importante destacar que este cálculo se basa únicamente en la matriz de transición, sin considerar la matriz de fecundidad (matF) ni la matriz de clonaje (matC), ya que el enfoque está centrado en la supervivencia.

### Cálculo del largo de vida y su varianza

-   Se procede a aplicar las funciones necesarias para estimar el largo de vida promedio y su varianza para cada especie de orquídea en el conjunto de datos filtrado. Para ello:

-   Se define la función **lifeExpectancy**, que calcula la esperanza de vida a partir de la matriz de transición (**matU**) y la etapa inicial de vida (**startLife**). Esta función se basa en la matriz fundamental de supervivencia.

-   Se utiliza la función **mapply** para aplicar lifeExpectancy a cada matriz en la lista, generando una nueva columna **life_expectancy** con los valores calculados.

-   Se calcula la varianza de la esperanza de vida con la función **life_expect_var**, también aplicada con **mapply**, y se guarda en la columna **var_life_expectancy**.

Se calculan los intervalos de confianza del 95% para la esperanza de vida: Este metodo asume una distribución normal de los estimados de la esperanza de vida. Esta distribución pudiese no ser la más adecuada, pero es una aproximación comúnmente utilizada.

-   low_CI_var_LS: límite inferior, ajustado para no ser menor que cero.
-   high_CI_var_LS: límite superior.

Finalmente, se reordena la variable OrganismType según la mediana del largo de vida, facilitando la visualización comparativa entre tipos de organismos.

```{r LV6}
#| error: true

lifeExpectancy <- function(matU, startLife) {
  N <- solve(diag(nrow(matU)) - matU)
  return(colSums(N)[startLife])
}


index_O_calculado <- index_O_filtrado_final %>%
  mutate(life_expectancy = mapply(lifeExpectancy, matU, start_life)) %>% # calcular el largo de vida promedio
  mutate(var_life_expectancy = mapply(life_expect_var, matU, start = 1)) %>% # calcular la varianza del largo de vida
  mutate(low_CI_var_LS = pmax(0, life_expectancy - 1.96 * sqrt(var_life_expectancy))) %>% # calcular el intervalo de confianza inferior
  mutate(high_CI_var_LS = life_expectancy + 1.96 * sqrt(var_life_expectancy)) %>% # calcular el intervalo de confianza superior
  mutate(OrganismType = reorder(OrganismType, life_expectancy, median)) # ordenar las especies por el largo de vida 

```

## Creamos una tabla de los resultados y veamos las tres primeras filas

```{r, LV7}
#| error: true
OrchidLS = index_O_calculado %>%
  select(
    mat,
    SpeciesAccepted,
    OrganismType,
    SpeciesAccepted,
    life_expectancy,
    low_CI_var_LS,
    high_CI_var_LS
  ) %>%
  arrange(desc(life_expectancy)) # tabla de los resultados

# OrchidLS

head(cdb_metadata(OrchidLS), n = 3) |> 
  gt()
```

#### Finalmente de visualiza los datos

```{r LV8}
#| error: true
index_O_calculado_subset=index_O_calculado |> 
  select(mat, SpeciesAccepted, OrganismType, life_expectancy, var_life_expectancy, 
         low_CI_var_LS, high_CI_var_LS) |> 
  mutate(OrganismType_RC=fct_recode(OrganismType,
                             "Epífita"="Epiphyte",
                             "Terrestre"="Herbaceous perennial"))



index_O_calculado_subset$SpeciesAccepted <- fct_reorder(
  index_O_calculado_subset$SpeciesAccepted,
  index_O_calculado_subset$life_expectancy,
  .desc = FALSE
)

names(index_O_calculado_subset)


index_O_calculado_subset$SpeciesAccepted <- fct_reorder(
  index_O_calculado_subset$SpeciesAccepted,
  index_O_calculado_subset$life_expectancy,
  .desc = FALSE
)

main.plot <- ggplot(index_O_calculado_subset, aes(SpeciesAccepted, color = OrganismType)) +
  geom_linerange(aes(x = SpeciesAccepted, ymin = low_CI_var_LS, ymax = high_CI_var_LS)) +
  geom_point(aes(y = life_expectancy), size = 2) +
  coord_flip() +
  theme(legend.position.inside = c(0.8, 0.2)) +
  ylab("") +
  xlab("") +
  rlt_style_colour()+
  theme(
    axis.text.x = element_text(
      color = "grey20",
      size = 9,
      angle = 90,
      hjust = .5,
      vjust = .5,
      face = "plain"
    ),
    axis.text.y = element_text(
      color = "grey20",
      size = 7,
      angle = 0,
      hjust = 1,
      vjust = 0,
      face = "plain"
    ),
    axis.title.x = element_text(
      color = "grey20",
      size = 12,
      angle = 0,
      hjust = .5,
      vjust = 0,
      face = "plain"
    ),
    axis.title.y = element_text(
      color = "grey20",
      size = 12,
      angle = 90,
      hjust = .5,
      vjust = .5,
      face = "plain"
    )
  )+
  theme(legend.position="none")+
  theme(axis.text.y = element_text(size = 5))+
  scale_y_continuous(n.breaks = 12)

## Insertar la figura 

inset.plot=index_O_calculado_subset |> 
  filter(life_expectancy<50) |> 
  ggplot(aes(SpeciesAccepted, color = OrganismType)) +
  geom_linerange(aes(x = SpeciesAccepted, ymin = low_CI_var_LS, ymax = high_CI_var_LS)) +
  geom_point(aes(y = life_expectancy), size = 2) +
  coord_flip() +
  theme(legend.position.inside = c(0.8, 0.2)) +
  ylab("") +
  xlab("") +
  rlt_style_colour() +
  theme(
    axis.text.x = element_text(
      color = "grey20",
      size = 9,
      angle = 90,
      hjust = .5,
      vjust = .5,
      face = "plain"
    ),
    axis.text.y = element_text(
      color = "grey20",
      size = 7,
      angle = 0,
      hjust = 1,
      vjust = 0,
      face = "plain"
    ),
    axis.title.x = element_text(
      color = "grey20",
      size = 12,
      angle = 0,
      hjust = .5,
      vjust = 0,
      face = "plain"
    ),
    axis.title.y = element_text(
      color = "grey20",
      size = 12,
      angle = 90,
      hjust = .5,
      vjust = .5,
      face = "plain"
    )
  )+
  theme(legend.position = c(0.8,0.2),
        legend.title = element_blank())+
  theme(axis.text.y = element_text(size = 5))+
  scale_y_continuous(n.breaks = 12)

library(cowplot)

final_plot <- ggdraw() +
  draw_plot(main.plot) +
  draw_plot(inset.plot, x = 0.25, y = 0.15, width = 0.7, height = 0.7)

final_plot
```

Lo más importante de esta figura es notar las gran incertidumbre que hay en los estimados de la esperanza de vida, lo cual se refleja en los intervalos de confianza. Esta incertidumbre puede deberse a varios factores, como la calidad de los datos, la variabilidad biológica entre individuos y poblaciones, y las limitaciones inherentes a los modelos utilizados para estimar la esperanza de vida a partir de matrices de transición.

Posterior a este análisis es importante regresar a cada modelo/especie/población y evaluar la calidad de los datos y los supuestos del modelo para entender mejor las fuentes de incertidumbre y cómo podrían ser mitigadas en futuros estudios. Claramente hay unas especies donde los estimados paraceen más confiables que en otras. En adición hay algunas especies donde el la esperanza de vida parace completamente irreal, lo cual sugiere que hay problemas con los datos o el modelo para esas especies en particular.

------------------------------------------------------------------------

------------------------------------------------------------------------

## Longevidad de vida

```{r, LV9, eval=FALSE, echo=FALSE}
#| error: true
longevity_O <- index_O_filtrado_final %>%
  mutate(
    longevidad1 = mapply(longevity, matU, start = 1, lx_crit = 0.05),
    longevidad2 = mapply(longevity, matU, start = 2, lx_crit = 0.05)
  ) %>%
  mutate(OrganismType_RC = fct_recode(OrganismType,
                                      "Epífita" = "Epiphyte",
                                      "Terrestre" = "Herbaceous perennial")) %>%
  group_by(OrganismType_RC) %>%
  mutate(
    Q1_longevidad1 = quantile(longevidad1, 0.25, na.rm = TRUE),
    Q3_longevidad1 = quantile(longevidad1, 0.75, na.rm = TRUE),
    median_longevidad1 = quantile(longevidad1, 0.5, na.rm = TRUE),
    mean_longevidad1 = mean(longevidad1, na.rm = TRUE)
  ) %>%
  ungroup()

longevity_O$SpeciesAccepted <- fct_reorder(
  longevity_O$SpeciesAccepted,
  longevity_O$mean_longevidad1,
  .desc = FALSE
)

main.plot <- ggplot(longevity_O, aes(x = SpeciesAccepted, color = OrganismType_RC)) +
  geom_linerange(aes(ymin = Q1_longevidad1, ymax = Q3_longevidad1)) +
  geom_point(aes(y = longevidad1), size = 2) +
  coord_flip() +
  theme(legend.position.inside = c(0.8, 0.2))

main.plot

```

```{r, LV10, echo=TRUE, eval=FALSE}
#| error: true


#index_O_calculado <- index_O_filtrado_final %>%
#  mutate(life_expectancy = mapply(lifeExpectancy, matU, start_life)) %>% # calcular el largo de vida promedio
#  mutate(var_life_expectancy = mapply(life_expect_var, matU, start = 1)) %>% # calcular la varianza del largo de vida
#  mutate(low_CI_var_LS = pmax(0, life_expectancy - 1.96 * sqrt(var_life_expectancy))) %>% # calcular el intervalo de confianza inferior
#  mutate(high_CI_var_LS = life_expectancy + 1.96 * sqrt(var_life_expectancy)) %>% # calcular el intervalo de confianza superior
#  mutate(OrganismType = reorder(OrganismType, life_expectancy, median)) # ordenar las especies por el largo de vida 




index_O_filtrado_final %>%
  mutate(
    life_expectancy = mapply(lifeExpectancy, matU, start_life),
    var_life_expectancy = mapply(life_expect_var, matU, start = 1)
  ) %>%
  group_by(Species) %>%
  summarise(
    Q1_life_expectancy = quantile(life_expectancy, 0.25, na.rm = TRUE),
    Median_life_expectancy = quantile(life_expectancy, 0.5, na.rm = TRUE),
    Q3_life_expectancy = quantile(life_expectancy, 0.75, na.rm = TRUE),
    .groups = "drop"
  )






index_O_calculado_median <- index_O_filtrado_final %>%
  mutate(life_expectancy = mapply(lifeExpectancy, matU, start_life)) %>%
  mutate(var_life_expectancy = mapply(life_expect_var, matU, start = 1)) %>%
  group_by(SpeciesAccepted) %>%
  mutate(
    Q1_life_expectancy = quantile(life_expectancy, 0.25, na.rm = TRUE),
    Median_life_expectancy = quantile(life_expectancy, 0.5, na.rm = TRUE),
    Q3_life_expectancy = quantile(life_expectancy, 0.75, na.rm = TRUE)
  ) %>%
  ungroup() %>%
  mutate(OrganismType = reorder(OrganismType, life_expectancy, median))

index_O_calculado_subset2=index_O_calculado_median |> 
  select(mat, SpeciesAccepted, OrganismType, life_expectancy, Q1_life_expectancy, 
         Q3_life_expectancy, Median_life_expectancy) |> 
  mutate(OrganismType_RC=fct_recode(OrganismType,
                             "Epífita"="Epiphyte",
                             "Terrestre"="Herbaceous perennial"))


index_O_calculado_subset2$SpeciesAccepted <- fct_reorder(
  index_O_calculado_subset2$SpeciesAccepted,
  index_O_calculado_subset2$Median_life_expectancy,
  .desc = FALSE
)


main.plot_median <- ggplot(index_O_calculado_subset2, aes(SpeciesAccepted, color = OrganismType_RC)) +
  geom_linerange(aes(x = SpeciesAccepted, ymin = Q1_life_expectancy, ymax = Q3_life_expectancy)) +
  geom_point(aes(y = Median_life_expectancy), size = 2) +
  coord_flip() +
  theme(legend.position.inside = c(0.8, 0.2))



main.plot_median

```

------------------------------------------------------------------------

## Longevidad sin los intervalos de confianza

La longevidad es el largo de vida máximo que puede alcanzar un individuo en una población. En este caso se usa la función **longevity** para calcular el tiempo para un cohorte llegue a un 5% de supervivencia. La función **longevity** requiere la matriz de transición **matU** y la etapa de inicio de la vida **start_life**.

```{r, LV11}
#| error: true
# names(index_O_calculado)

index_O_calculado_subset=index_O_calculado |> 
  select(mat, SpeciesAccepted, OrganismType, life_expectancy, var_life_expectancy, 
         low_CI_var_LS, high_CI_var_LS, OrganismType) |> 
  mutate(OrganismType_RC=fct_recode(OrganismType,
                             "Epífita"="Epiphyte",
                             "Terrestre"="Herbaceous perennial"))


longevity_O <- index_O_filtrado_final %>%
  mutate(longevidad1=mapply(longevity, matU, start = 1, lx_crit = 0.05),
         longevidad2=mapply(longevity, matU, start = 2, lx_crit = 0.05)) # calcular la longevidad por cada especie


```

```{r, LV12}
#| error: true
#names(longevity_O)

index_O_filtrado_final <- index_O_filtrado %>%
  filter(sapply(matU, function(mat) {
    if (is.null(mat)) return(FALSE)
    all(colSums(mat, na.rm = TRUE) <= 1)
  }))


longevity_O <- index_O_filtrado_final %>%
  mutate(longevidad1=mapply(longevity, matU, start = 1, lx_crit = 0.05),
         longevidad2=mapply(longevity, matU, start = 2, lx_crit = 0.05)) # calcular la longevidad por cada especie


longevity_O=longevity_O|>
mutate(OrganismType_RC=fct_recode(OrganismType,
                            "Epífita"="Epiphyte",
                            "Terrestre"="Herbaceous perennial"))

longevity_O$SpeciesAccepted <- fct_reorder(
  longevity_O$SpeciesAccepted,
  longevity_O$longevidad1,
  .desc = FALSE
)

main.plot=ggplot(longevity_O , aes(x=SpeciesAccepted, y=longevidad2, color = OrganismType_RC)) +
  geom_point() +
 coord_flip() +
  theme(legend.position.inside = c(0.8, 0.2)) +
  ylab("") +
  xlab("") +
  rlt_style_colour() +
  theme(
    axis.text.x = element_text(
      color = "grey20",
      size = 9,
      angle = 90,
      hjust = .5,
      vjust = .5,
      face = "plain"
    ),
    axis.text.y = element_text(
      color = "grey20",
      size = 7,
      angle = 0,
      hjust = 1,
      vjust = 0,
      face = "plain"
    ),
    axis.title.x = element_text(
      color = "grey20",
      size = 12,
      angle = 0,
      hjust = .5,
      vjust = 0,
      face = "plain"
    ),
    axis.title.y = element_text(
      color = "grey20",
      size = 12,
      angle = 90,
      hjust = .5,
      vjust = .5,
      face = "plain"
    )
  )+
  theme(legend.position="none")+
  theme(axis.text.y = element_text(size = 5))+
  scale_y_continuous(n.breaks = 12)

## Insertar la figura con las especies con longevidad <50 años

inset.plot=longevity_O |> 
  filter(longevidad2 <50) |> 
ggplot(aes(x=SpeciesAccepted, y=longevidad2, color = OrganismType_RC)) +
  geom_point() +
  coord_flip() +
  theme(legend.position.inside = c(0.8, 0.2)) +
  ylab("") +
  xlab("") +
  rlt_style_colour() +
  theme(
    axis.text.x = element_text(
      color = "grey20",
      size = 9,
      angle = 90,
      hjust = .5,
      vjust = .5,
      face = "plain"
    ),
    axis.text.y = element_text(
      color = "grey20",
      size = 7,
      angle = 0,
      hjust = 1,
      vjust = 0,
      face = "plain"
    ),
    axis.title.x = element_text(
      color = "grey20",
      size = 12,
      angle = 0,
      hjust = .5,
      vjust = 0,
      face = "plain"
    ),
    axis.title.y = element_text(
      color = "grey20",
      size = 12,
      angle = 90,
      hjust = .5,
      vjust = .5,
      face = "plain"
    )
  )+
  theme(legend.position = c(0.8,0.2),
        legend.title = element_blank())+
  theme(axis.text.y = element_text(size = 5))+
  scale_y_continuous(n.breaks = 12)

library(cowplot)

longevidad_plot <- ggdraw() +
  draw_plot(main.plot) +
  draw_plot(inset.plot, x = 0.3, y = 0.15, width = 0.7, height = 0.7)

longevidad_plot
```

#### 

Estimar el largo de

```{r LV13, eval=FALSE, echo=FALSE}
#| error: true
Orquideas %>%
  filter(ProjectionInterval == 1.0) |> # filtrar para matriz de un año solamente
  filter(
    MatrixComposite == "Mean", # filtrar para la matriz promedia
    MatrixTreatment == "Unmanipulated", # filtrar para la matriz sin manipulación
    MatrixCaptivity == "W" # filtrar para poblaciones naturales (no en cautiverio)
  ) %>%
  mutate(StageID = cdb_id_stages(.)) %>% # crear un ID para las etapas
  cdb_collapse(columns = "StageID") %>% # colapsar las etapas
  cdb_flag() %>% # cdb_flag() aquí para evaluar las matrices colapsadas
  filter(
    check_NA_U == FALSE, # filtrar para matrices sin valores faltantes
    check_zero_U == FALSE, # filtrar para matrices sin valores cero
    check_singular_U == FALSE, # filtrar para matrices no singulares
    check_surv_gte_1 == FALSE # filtrar para la matU que las supervivencias no sean mayores a 1
  ) %>%
  mutate(matU = matU(.), start_life = mpm_first_active(.)) %>% # extraer la matriz de transición y la etapa de inicio de la vida
  mutate(life_expectancy = mapply(lifeExpectancy, matU, start_life)) %>% # calcular el largo de vida
  mutate(var_life_expectancy = mapply(life_expect_var, matU, start = 1)) %>% # calcular la varianza del largo de vida
  mutate(low_CI_var_LS = life_expectancy - 1.96 * sqrt(var_life_expectancy)) %>% # calcular el intervalo de confianza inferior
  mutate(
    high_CI_var_LS = life_expectancy + 1.96 * sqrt(var_life_expectancy)) %>% # calcular el intervalo de confianza superior
  mutate(OrganismType = reorder(OrganismType, life_expectancy, median)) # ordenar las especies por el largo de vida

```

Figura del largo de vida promedio y su varianza para las orquídeas terrestres y epifitas.

```{r LV14, eval=FALSE}
#| error: true

lifeExpectancy <- function(matU, startLife) {
  N <- solve(diag(nrow(matU)) - matU)
  return(colSums(N)[startLife])
}


compadre_life_expect <- Orquideas %>%
  filter(ProjectionInterval == 1.0) |> # filtrar para matriz de un año solamente
  filter(
    MatrixComposite == "Mean", # filtrar para la matriz promedia
    MatrixTreatment == "Unmanipulated", # filtrar para la matriz sin manipulación
    MatrixCaptivity == "W" # filtrar para poblaciones naturales (no en cautiverio)
  ) %>%
  mutate(StageID = cdb_id_stages(.)) %>% # crear un ID para las etapas
  cdb_collapse(columns = "StageID") %>% # colapsar las etapas
  cdb_flag() %>% # evaluar las matrices y crear una columna para cada evaluación
  filter(
    check_NA_U == FALSE, # filtrar para matrices sin valores faltantes
    check_zero_U == FALSE, # filtrar para matrices sin valores cero
    check_singular_U == FALSE,
    check_surv_gte_1 == FALSE, # filtrar para matrices sin valores de supervivencia mayores a 1
  ) %>% # filtrar para matrices no singulares
  mutate(matU = matU(.), start_life = mpm_first_active(.)) %>% # extraer la matriz de transición y la etapa de inicio de la vida
  mutate(life_expectancy = mapply(lifeExpectancy, matU, start_life)) %>% # calcular el largo de vida
  mutate(var_life_expectancy = mapply(life_expect_var, matU, start = 1)) %>% # calcular la varianza del largo de vida
  mutate(low_CI_var_LS = life_expectancy - 1.96 * sqrt(var_life_expectancy)) %>% # calcular el intervalo de confianza inferior
  mutate(
    high_CI_var_LS = life_expectancy + 1.96 * sqrt(var_life_expectancy)) %>% # calcular el intervalo de confianza superior
  mutate(OrganismType = reorder(OrganismType, life_expectancy, median)) # ordenar las especies por el largo de vida

```

```{r LV15, eval=FALSE, echo=FALSE}
#| error: true
sort(names(New_Data))
compadre_life_expect <- New_Data %>%
  # Filter based on metadata first to reduce the size of the database
  filter(ProjectionInterval == 1.0) %>%
  filter(
    MatrixComposite == "Mean",
    MatrixTreatment == "Unmanipulated",
    MatrixCaptivity == "W"
  ) %>%
  
  # Then perform checks and data preparation
  cdb_flag() %>% # Check for missing values in matrices (returns check_NA_*)
  filter(
    check_NA_U == FALSE # Ensure no missing values in the survival matrix
  ) %>%
  
  # Then work on the matrices themselves
  cdb_collapse(columns = "StageID") %>%
  mutate(matU = matU(.), start_life = mpm_first_active(.)) %>%
  
  # Perform further checks on the matrices
  filter(
    map_lgl(matU, ~ all(. > 0)), # Check for zero values in the survival matrix
    map_lgl(matU, ~ is_invertible(.)) # Check for singularity
  ) %>%
  
  # Finally, perform calculations and mutations
  mutate(life_expectancy = mapply(lifeExpectancy, matU, start_life)) %>%
  mutate(var_life_expectancy = mapply(life_expect_var, matU, start = 1)) %>%
  mutate(low_CI_var_LS = life_expectancy - 1.96 * sqrt(var_life_expectancy)) %>%
  mutate(high_CI_var_LS = life_expectancy + 1.96 * sqrt(var_life_expectancy)) %>%
  mutate(OrganismType = reorder(OrganismType, life_expectancy, median))
```

```{r LV16, eval=FALSE, echo=FALSE}
#| error: true

OrchidLS = compadre_life_expect %>%
  select(
    mat,
    SpeciesAccepted,
    OrganismType,
    SpeciesAccepted,
    life_expectancy,
    low_CI_var_LS,
    high_CI_var_LS
  ) %>%
  arrange(desc(life_expectancy)) # tabla de los resultados

```

```{r LV17, eval=FALSE, echo=FALSE}
#| error: true

New_Data@data %>%
  filter(ProjectionInterval == 1.0) |> # filtrar para matriz de un año
  filter(
    MatrixComposite == "Mean", # filtrar para la matriz promedia
    MatrixTreatment == "Unmanipulated", # filtrar para la matriz sin manipulación
    MatrixCaptivity == "W" # filtrar para poblaciones naturales (no en cautiverio)
  ) %>%
  mutate(StageID = cdb_id_stages(.)) %>% # crear un ID para las etapas
  cdb_collapse(columns = "StageID") %>% # colapsar las etapas
  cdb_flag() %>% # evaluar las matrices y crear una columna para cada evaluación
  filter(check_zero_C == FALSE) # filtrar para matrices sin valores faltantes
# filtrar para matrices sin valores cero



         
```

Visualizar el largo de vida por plantas epifitas versus terrestres. Nota aquí que algunas especies están representada múltiple veces. Por consecuencia la distribución de los datos no es una buena representación de la diferencia entre las especies epifitas y terrestres, debido a lo que se llama pseudoreplicación. Este tabla representa la distribución los datos del data frame anterior.

Calculando el promedio y la desviación estándar de la esperanza de vida de las orquídeas.

```{r LV18, eval=FALSE}
#| error: true
index_O_calculado |>
  group_by(OrganismType) |>
  summarize(
    mean_LS = mean(life_expectancy, na.rm = TRUE),
    sd_LS = sd(var_life_expectancy, na.rm = TRUE)
  )


#OrchidLS |>
#  group_by(OrganismType) |>
#  summarize(
 #   mean_LS = mean(life_expectancy, na.rm = TRUE),
 #   sd_LS = sd(life_expectancy, na.rm = TRUE)
#  )
```

Haciendo una figura del largo de vida de las especies epífitas y terrestres. Nota que la escala es logarítmica.

```{r LV19, eval=FALSE}
#| error: true

ggplot2::ggplot(
  index_O_calculado,
  aes(OrganismType, life_expectancy, colour = OrganismType)
) +
  geom_boxplot(size=.8) +
  geom_point() +
  scale_y_log10() +
  coord_flip() +
  labs(x = NULL, y = "Life expectancy (log(years))") +
  rlt_theme +
  theme(legend.position = "none")

ggsave("Figures/Life_Span.png")
```

https://jonesor.github.io/Rage/reference/life_expect.html

En el siguiente script y gráfico vemos la visualización por genero de los estimados de la esperanza de vida. Nota que la esperanza de vida es un estimado y no un valor exacto. En este caso se usa la función **life_expect_var** para calcular la varianza de la esperanza de vida. La escala de x (el largo de vida fue cambiado a log10 de la esperanza de vida).

**How to calculate CI of life span, it is in the table above, use gamma, not normal** !!!!

low_CI_var_LS high_CI_var_LS

```{r LV20, eval=FALSE}
#| error: true

#SPECIES_O$SpeciesAccepted <- fct_reorder(SPECIES_O$SpeciesAccepted, SPECIES_O$StudyStart, .desc = FALSE) # Ordenar por fecha de inicio del estudio


ggplot(
  index_O_calculado,
  aes(
    x = reorder(SpeciesAccepted, life_expectancy),
    life_expectancy,
    colour = OrganismType
  )
) +
  # geom_boxplot() +
  geom_point() +
  scale_y_log10() +
  coord_flip() +
  labs(x = NULL, y = "Life expectancy (log(years))")
#  rlt_theme+
#theme(legend.position = "none")

#ggsave("Figures/Genus_Life_Span.png")
```

EWl largo de vida de las Caladenia solamente

Evaluando el largo de vida de las especies de *Caladenia* solamente

```{r LV21, ech=FALSE, eval=FALSE}
#| error: true

#SPECIES_O$SpeciesAccepted <- fct_reorder(SPECIES_O$SpeciesAccepted, SPECIES_O$StudyStart, .desc = FALSE)

index_O_calculado |>
  group_by(Genus) |>
  summarize(
    mean_LS = mean(life_expectancy, na.rm = TRUE),
    sd_LS = sd(life_expectancy, na.rm = TRUE)
  ) |>
  filter(Genus %in% c("Caladenia"))

index_O_calculado |>
  filter(Genus %in% c("Caladenia")) |>
  ggplot(aes(
    x = reorder(SpeciesAccepted, life_expectancy),
    life_expectancy,
    colour = OrganismType
  )) +
  geom_point() +
  scale_y_log10() +
  coord_flip() +
  labs(x = NULL, y = "Life expectancy (years)") +
  rlt_theme +
  theme(legend.position = "none")

#ggsave("Figures/Caladenia_Life_Span.png")
```

```{r LV22, echo=FALSE, eval=FALSE}
#| error: true

unique(compadre_life_expect$OrganismType) #Test difference in life span.

t.test(life_expectancy ~ OrganismType, data = compadre_life_expect)


shapiro.test(compadre_life_expect$life_expectancy) # Not normaly distributed


leveneTest(life_expectancy ~ OrganismType, data = compadre_life_expect) # equal variance but not notmaly distributed

```

https://jonesor.github.io/Rage/articles/a03_LifeHistoryTraits.html

## Reproducción y maduración

## Caracteristicas de componentes de tabla de vida

## La distribución de mortandad y fecundidad

Baudisch, A. 2011. The pace and shape of ageing. Methods in Ecology and Evolution, 2(4), 375– 382. doi:10.1111/j.2041-210X.2010.00087.x

Baudisch, A, Stott, I. 2019. A pace and shape perspective on fertility. Methods Ecol Evol. 10: 1941– 1951. doi:10.1111/2041-210X.13289

Caswell, H. 2001. Matrix Population Models: Construction, Analysis, and Interpretation. 2nd edition. Sinauer Associates, Sunderland, MA. ISBN-10: 0878930965

Demetrius, L. 1978. Adaptive value, entropy and survivorship curves. Nature 275: 213-214.

Demetrius, L., & Gundlach, V. M. 2014. Directionality theory and the entropic principle of natural selection. Entropy 16: 5428-5522.

de Vries, C., Bernard, C., & Salguero-Gómez, R. 2023. Discretising Keyfitz’ entropy for studies of actuarial senescence and comparative demography. Methods in Ecology and Evolution, 14, 1312–1319. doi:10.1111/2041-210X.14083

Morris, W. F. & Doak, D. F. 2003. Quantitative Conservation Biology: Theory and Practice of Population Viability Analysis. Sinauer Associates, Sunderland, MA. ISBN-10: 0878935460

Salguero-Gómez, R., Jones, O. R., Jongejans, E., Blomberg, S. P., Hodgson, D. J., Mbeau-Ache, C., Zuidema, P. A., de Kroon, H., & Buckley, Y. M. 2016. Fast–Slow continuum and reproductive strategies structure plant life-history variation worldwide. Proceedings of the National Academy of Sciences 113 (1): 230–35

Use robust Approach

Para el siguiente análisis se necesita instalar el paquete **WRS2**.

Y se necesita cargar el archivo de funciones de **Rallfun-v38.txt** que se encuentra en el siguiente enlace \<<https://github.com/rrwilcox/Rallfun>\> y guardarlo en su directorio de trabajo. Pudiese ser que haya versiones más recientes de este archivo. Nota que la dirección abajo funciona para mi computadora, uds tienen que ajustar la dirección del archivo a su directorio de trabajo.

```{r LV22a, echo=FALSE, eval=FALSE}
#| error: true

source(
  "/Users/rlt/Library/CloudStorage/Dropbox/GitHub_Dropbox_Drive/GitHub/Diagnostico_Poblacional/Diagnostico_Poblacional/Rallfun-v38.txt",
  chdir = T
 # Home computer
#source("/Users/rlt/Dropbox/METAS+COHORT_D/Rallfun-v38.txt", chdir = T)
#source("/Users/rlt/Dropbox/Ackermanstuff/Pollinator_Interaction/Specificity_Index_pollinators/Rallfun-v38.txt", chdir = T) ## Work laptop Computer
#source("/Users/raymondtremblay/Dropbox/METAS+COHORT_D/Rallfun-v38.txt", chdir = T) #When used on Monique
```

```{r LV23, eval=FALSE, echo=FALSE}
#| error: true

unique(compadre_life_expect$OrganismType)

Cf = cdb_flatten(compadre_life_expect)


YSEC_T = Cf %>%
  dplyr::select("life_expectancy", "OrganismType") %>%
  filter(OrganismType == "Herbaceous perennial")

YSEC_T
YSEC_E = Cf %>%
  dplyr::select("life_expectancy", "OrganismType") %>%
  filter(OrganismType == "Epiphyte")

yuenbt(
  YSEC_T$life_expectancy,
  YSEC_E$life_expectancy,
  alpha = .05,
  nboot = 10000,
  side = T
)

```

```{r LV24,  echo=FALSE, eval=FALSE}
#| error: true

data(Compadre)


Compadre$matA <- matA(Compadre)

# create empty vector to store output
Compadre$dim <- numeric(nrow(Compadre))

#index$dim <- numeric(nrow(Orquideas))

# loop through all rows of Compadre
for (i in seq_len(nrow(Compadre))) {
  Compadre$dim[i] <- nrow(Compadre$matA[[i]])
}

# function to determine whether matrix 'mat' has any stages with no transitions
NullStages <- function(mat) any(colSums(mat) == 0)

# apply function to every element of A
Compadre$null_stages <- sapply(Compadre$matA, NullStages)

NullStages(Compadre$matA[[1]]) # apply function to single element
Compadre$null_stages <- sapply(matA(Compadre), NullStages)
```

### Calcular el promedio y la varianza en la expectativa de vida de un modelo de matriz poblacional

```{r LV25,  echo=FALSE, eval=FALSE}
#| error: true

# función para calcular la esperanza de vida


data(mpm1)

life_expect_mean(mpm1$matU, start = 1)
rep_stages <- repro_stages(mpm1$matF)
(n1 <- mature_distrib(mpm1$matU, start = 2, repro_stages = rep_stages))

life_expect_mean(mpm1$matU, mixdist = n1, start = NULL)

life_expect_var(mpm1$matU, start = 2)


```

## Esperanza de vida en las orquídeas

Cada especie de orquídea posee un promedio de longevidad y una distribución de supervivencia particular. Por ejemplo, en humanos, la esperanza de vida promedio es de aproximadamente 72 años (aunque varía según el país y otros factores), y algunas personas pueden vivir más de 100 años. De manera similar, en las orquídeas, aunque muchas especies tienen ciclos de vida cortos, existen individuos que pueden alcanzar edades superiores a los 100 años.

Para estimar la esperanza de vida y su distribución en una especie, se utiliza la matriz de transición (matU) junto con la etapa inicial de vida (start_life). La función lifeExpectancy permite calcular la longevidad promedio de una especie. Es importante destacar que en este análisis no se emplean la matriz de fecundidad (matF) ni la matriz de clonaje (matC).

Para que las comparaciones entre especies sean válidas, es fundamental que las matrices utilizadas representen el mismo intervalo de tiempo. Por ejemplo, no se deben comparar matrices que reflejan periodos de 1 año con otras que representan 1 mes o 10 años. La unidad temporal de la matriz define el marco de referencia para los cálculos.

En este análisis, se construyó un data frame que incluye únicamente las especies que cumplen con los criterios necesarios para ser evaluadas. Tras aplicar los filtros correspondientes, se retuvieron 34 especies de orquídeas aptas para el cálculo de esperanza de vida.

```{r LV26}
#| error: true
index_O_filtrado <- Orquideas %>%
  filter(ProjectionInterval == 1.0) |> # filtrar para matriz de un año solamente
  filter(
    MatrixComposite == "Mean", # filtrar para la matriz promedia
    MatrixTreatment == "Unmanipulated", # filtrar para la matriz sin manipulación (que no son experimentos)
    MatrixCaptivity == "W" # filtrar para poblaciones naturales (no en cautiverio)
  ) %>%
  mutate(StageID = cdb_id_stages(.)) %>% # crear un ID para las etapas
  cdb_collapse(columns = "StageID") %>% # colapsar las etapas
  cdb_flag() %>% # evaluar las matrices y crear una columna para cada evaluación
  filter(
    check_NA_U == FALSE, # filtrar para matrices sin valores faltantes
    check_zero_U == FALSE, # filtrar para matrices sin valores cero
    check_singular_U == FALSE, # filtrar para matrices no singulares
    check_surv_gte_1 == FALSE # <- Asegurarse de que este filtro se aplique
  ) %>%
  mutate(matU = matU(.), start_life = mpm_first_active(.))

index_O_filtrado |> select(mat, OrganismType) |> 
  group_by(OrganismType) |> 
  summarize(n=n())

```

# Paso adicional de filtrado manual para mayor precisión

Se aplicó un filtro adicional para eliminar matrices de transición (matU) que contienen valores de supervivencia mayores a 1, lo cual es biológicamente imposible. Este filtrado se realizó utilizando la función sapply, que permite evaluar cada matriz en la lista y excluir aquellas que no cumplen con esta condición.

Como resultado, se retuvieron 31 matrices válidas, lo que indica que 3 matrices de la lista anterior presentaban valores de supervivencia superiores a 1 y fueron descartadas.

Este paso garantiza una mayor confiabilidad en los cálculos de esperanza de vida y evita errores derivados de datos inconsistentes.

```{r LV27}
#| error: true

index_O_filtrado_final <- index_O_filtrado %>%
  filter(sapply(matU, function(mat) {
    if (is.null(mat)) return(FALSE)
    all(colSums(mat, na.rm = TRUE) <= 1)
  }))
```

------------------------------------------------------------------------

## Esperanza de vida y su varianza

En esta etapa se aplican funciones específicas para estimar la esperanza de vida y su varianza en las especies de orquídeas. Para ello, se utiliza una función llamada lifeExpectancy, que calcula la longevidad promedio a partir de la matriz de transición (**matU**) y la etapa inicial de vida (**start_life**).

Esta función permite obtener dos métricas clave:

-   **Esperanza de vida**: el tiempo promedio que se espera que un individuo sobreviva desde su etapa inicial.
-   **Varianza de la esperanza de vida**: una medida de la dispersión o variabilidad en torno a ese promedio.

Es importante destacar que este cálculo se basa únicamente en la matriz de transición, sin considerar la matriz de fecundidad (matF) ni la matriz de clonaje (matC), ya que el enfoque está centrado en la supervivencia.

------------------------------------------------------------------------

#### Cálculo del largo de vida y su varianza

-   Se procede a aplicar las funciones necesarias para estimar el largo de vida promedio y su varianza para cada especie de orquídea en el conjunto de datos filtrado. Para ello:

-   Se define la función **lifeExpectancy**, que calcula la esperanza de vida a partir de la matriz de transición (**matU**) y la etapa inicial de vida (**startLife**). Esta función se basa en la matriz fundamental de supervivencia.

-   Se utiliza la función **mapply** para aplicar lifeExpectancy a cada matriz en la lista, generando una nueva columna **life_expectancy** con los valores calculados.

-   Se calcula la varianza de la esperanza de vida con la función **life_expect_var**, también aplicada con **mapply**, y se guarda en la columna **var_life_expectancy**.

Se calculan los intervalos de confianza del 95% para la esperanza de vida:

-   low_CI_var_LS: límite inferior, ajustado para no ser menor que cero.
-   high_CI_var_LS: límite superior.

Finalmente, se reordena la variable OrganismType según la mediana del largo de vida, facilitando la visualización comparativa entre tipos de organismos.

```{r LV28}
#| error: true

lifeExpectancy <- function(matU, startLife) {
  N <- solve(diag(nrow(matU)) - matU)
  return(colSums(N)[startLife])
}


index_O_calculado <- index_O_filtrado_final %>%
  mutate(life_expectancy = mapply(lifeExpectancy, matU, start_life)) %>% # calcular el largo de vida promedio
  mutate(var_life_expectancy = mapply(life_expect_var, matU, start = 1)) %>% # calcular la varianza del largo de vida
  mutate(low_CI_var_LS = pmax(0, life_expectancy - 1.96 * sqrt(var_life_expectancy))) %>% # calcular el intervalo de confianza inferior
  mutate(high_CI_var_LS = life_expectancy + 1.96 * sqrt(var_life_expectancy)) %>% # calcular el intervalo de confianza superior
  mutate(OrganismType = reorder(OrganismType, life_expectancy, median)) # ordenar las especies por el largo de vida 

```

#### Finalmente de visualiza los datos

```{r LV29}
#| error: true
index_O_calculado_subset=index_O_calculado |> 
  select(mat, SpeciesAccepted, OrganismType, life_expectancy, var_life_expectancy, 
         low_CI_var_LS, high_CI_var_LS, OrganismType) |> 
  mutate(OrganismType_RC=fct_recode(OrganismType,
                             "Epífita"="Epiphyte",
                             "Terrestre"="Herbaceous perennial"))



index_O_calculado_subset$SpeciesAccepted <- fct_reorder(
  index_O_calculado_subset$SpeciesAccepted,
  index_O_calculado_subset$life_expectancy,
  .desc = FALSE
)

names(index_O_calculado_subset)


index_O_calculado_subset$SpeciesAccepted <- fct_reorder(
  index_O_calculado_subset$SpeciesAccepted,
  index_O_calculado_subset$life_expectancy,
  .desc = FALSE
)

main.plot <- ggplot(index_O_calculado, aes(SpeciesAccepted, color = OrganismType)) +
  geom_linerange(aes(x = SpeciesAccepted, ymin = low_CI_var_LS, ymax = high_CI_var_LS)) +
  geom_point(aes(y = life_expectancy), size = 2) +
  coord_flip() +
  theme(legend.position.inside = c(0.8, 0.2)) +
  ylab("") +
  xlab("") +
  rlt_style_colour()+
  theme(
    axis.text.x = element_text(
      color = "grey20",
      size = 9,
      angle = 90,
      hjust = .5,
      vjust = .5,
      face = "plain"
    ),
    axis.text.y = element_text(
      color = "grey20",
      size = 7,
      angle = 0,
      hjust = 1,
      vjust = 0,
      face = "plain"
    ),
    axis.title.x = element_text(
      color = "grey20",
      size = 12,
      angle = 0,
      hjust = .5,
      vjust = 0,
      face = "plain"
    ),
    axis.title.y = element_text(
      color = "grey20",
      size = 12,
      angle = 90,
      hjust = .5,
      vjust = .5,
      face = "plain"
    )
  )+
  theme(legend.position="none")+
  theme(axis.text.y = element_text(size = 5))+
  scale_y_continuous(n.breaks = 12)

## Insertar la figura 

inset.plot=index_O_calculado_subset |> 
  filter(life_expectancy<50) |> 
  ggplot(aes(SpeciesAccepted, color = OrganismType)) +
  geom_linerange(aes(x = SpeciesAccepted, ymin = low_CI_var_LS, ymax = high_CI_var_LS)) +
  geom_point(aes(y = life_expectancy), size = 2) +
  coord_flip() +
  theme(legend.position.inside = c(0.8, 0.2)) +
  ylab("") +
  xlab("") +
  rlt_style_colour() +
  theme(
    axis.text.x = element_text(
      color = "grey20",
      size = 9,
      angle = 90,
      hjust = .5,
      vjust = .5,
      face = "plain"
    ),
    axis.text.y = element_text(
      color = "grey20",
      size = 7,
      angle = 0,
      hjust = 1,
      vjust = 0,
      face = "plain"
    ),
    axis.title.x = element_text(
      color = "grey20",
      size = 12,
      angle = 0,
      hjust = .5,
      vjust = 0,
      face = "plain"
    ),
    axis.title.y = element_text(
      color = "grey20",
      size = 12,
      angle = 90,
      hjust = .5,
      vjust = .5,
      face = "plain"
    )
  )+
  theme(legend.position = c(0.8,0.2),
        legend.title = element_blank())+
  theme(axis.text.y = element_text(size = 5))+
  scale_y_continuous(n.breaks = 12)

library(cowplot)

final_plot <- ggdraw() +
  draw_plot(main.plot) +
  draw_plot(inset.plot, x = 0.3, y = 0.15, width = 0.7, height = 0.7)

final_plot
```

USING Quartiles

```{r LV30}
#| error: true
longevity_O <- index_O_filtrado_final %>%
  mutate(
    longevidad1 = mapply(longevity, matU, start = 1, lx_crit = 0.05),
    longevidad2 = mapply(longevity, matU, start = 2, lx_crit = 0.05)
  ) %>%
  mutate(OrganismType_RC = fct_recode(OrganismType,
                                      "Epífita" = "Epiphyte",
                                      "Terrestre" = "Herbaceous perennial")) %>%
  group_by(OrganismType_RC) %>%
  mutate(
    Q1_longevidad1 = quantile(longevidad1, 0.25, na.rm = TRUE),
    Q3_longevidad1 = quantile(longevidad1, 0.75, na.rm = TRUE),
    median_longevidad1 = quantile(longevidad1, 0.5, na.rm = TRUE),
    mean_longevidad1 = mean(longevidad1, na.rm = TRUE)
  ) %>%
  ungroup()

longevity_O$SpeciesAccepted <- fct_reorder(
  longevity_O$SpeciesAccepted,
  longevity_O$mean_longevidad1,
  .desc = FALSE
)

main.plot <- ggplot(longevity_O, aes(x = SpeciesAccepted, color = OrganismType_RC)) +
  geom_linerange(aes(ymin = Q1_longevidad1, ymax = Q3_longevidad1)) +
  geom_point(aes(y = longevidad1), size = 2) +
  coord_flip() +
  theme(legend.position.inside = c(0.8, 0.2))

main.plot

```

```{r, LV31}
#| error: true

index_O_calculado_median <- index_O_filtrado_final %>%
  mutate(life_expectancy = mapply(lifeExpectancy, matU, start_life)) %>%
  mutate(var_life_expectancy = mapply(life_expect_var, matU, start = 1)) %>%
  group_by(OrganismType) %>%
  mutate(
    Q1_life_expectancy = quantile(life_expectancy, 0.25, na.rm = TRUE),
    Median_life_expectancy = quantile(life_expectancy, 0.5, na.rm = TRUE),
    Q3_life_expectancy = quantile(life_expectancy, 0.75, na.rm = TRUE)
  ) %>%
  ungroup() %>%
  mutate(OrganismType = reorder(OrganismType, life_expectancy, median))

index_O_calculado_subset2=index_O_calculado_median |> 
  select(mat, SpeciesAccepted, OrganismType, life_expectancy, Q1_life_expectancy, 
         Q3_life_expectancy, Median_life_expectancy) |> 
  mutate(OrganismType_RC=fct_recode(OrganismType,
                             "Epífita"="Epiphyte",
                             "Terrestre"="Herbaceous perennial"))


index_O_calculado_subset2$SpeciesAccepted <- fct_reorder(
  index_O_calculado_subset2$SpeciesAccepted,
  index_O_calculado_subset2$Median_life_expectancy,
  .desc = FALSE
)


main.plot_median <- ggplot(index_O_calculado_subset2, aes(SpeciesAccepted, color = OrganismType_RC)) +
  geom_linerange(aes(x = SpeciesAccepted, ymin = Q1_life_expectancy, ymax = Q3_life_expectancy)) +
  geom_point(aes(y = Median_life_expectancy), size = 2) +
  coord_flip() +
  theme(legend.position.inside = c(0.8, 0.2))



main.plot_median

```

------------------------------------------------------------------------

## Longevidad sin los intervalos de confianza

La longevidad es el largo de vida máximo que puede alcanzar un individuo en una población. En este caso se usa la función **longevity** para calcular el tiempo para un cohorte llegue a un 5% de supervivencia. La función **longevity** requiere la matriz de transición **matU** y la etapa de inicio de la vida **start_life**.

```{r LV32}
#| error: true
# names(index_O_calculado)

index_O_calculado_subset=index_O_calculado |> 
  select(mat, SpeciesAccepted, OrganismType, life_expectancy, var_life_expectancy, 
         low_CI_var_LS, high_CI_var_LS, OrganismType) |> 
  mutate(OrganismType_RC=fct_recode(OrganismType,
                             "Epífita"="Epiphyte",
                             "Terrestre"="Herbaceous perennial"))


longevity_O <- index_O_filtrado_final %>%
  mutate(longevidad1=mapply(longevity, matU, start = 1, lx_crit = 0.05),
         longevidad2=mapply(longevity, matU, start = 2, lx_crit = 0.05)) # calcular la longevidad por cada especie


```

```{r LV33}
#| error: true
#names(longevity_O)

index_O_filtrado_final <- index_O_filtrado %>%
  filter(sapply(matU, function(mat) {
    if (is.null(mat)) return(FALSE)
    all(colSums(mat, na.rm = TRUE) <= 1)
  }))


longevity_O <- index_O_filtrado_final %>%
  mutate(longevidad1=mapply(longevity, matU, start = 1, lx_crit = 0.05),
         longevidad2=mapply(longevity, matU, start = 2, lx_crit = 0.05)) # calcular la longevidad por cada especie


longevity_O=longevity_O|>
mutate(OrganismType_RC=fct_recode(OrganismType,
                            "Epífita"="Epiphyte",
                            "Terrestre"="Herbaceous perennial"))

longevity_O$SpeciesAccepted <- fct_reorder(
  longevity_O$SpeciesAccepted,
  longevity_O$longevidad1,
  .desc = FALSE
)

main.plot=ggplot(longevity_O , aes(x=SpeciesAccepted, y=longevidad2, color = OrganismType_RC)) +
  geom_point() +
 coord_flip() +
  theme(legend.position.inside = c(0.8, 0.2)) +
  ylab("") +
  xlab("") +
  rlt_style_colour() +
  theme(
    axis.text.x = element_text(
      color = "grey20",
      size = 9,
      angle = 90,
      hjust = .5,
      vjust = .5,
      face = "plain"
    ),
    axis.text.y = element_text(
      color = "grey20",
      size = 7,
      angle = 0,
      hjust = 1,
      vjust = 0,
      face = "plain"
    ),
    axis.title.x = element_text(
      color = "grey20",
      size = 12,
      angle = 0,
      hjust = .5,
      vjust = 0,
      face = "plain"
    ),
    axis.title.y = element_text(
      color = "grey20",
      size = 12,
      angle = 90,
      hjust = .5,
      vjust = .5,
      face = "plain"
    )
  )+
  theme(legend.position="none")+
  theme(axis.text.y = element_text(size = 5))+
  scale_y_continuous(n.breaks = 12)

## Insertar la figura con las especies con longevidad <50 años

inset.plot=longevity_O |> 
  filter(longevidad2 <50) |> 
ggplot(aes(x=SpeciesAccepted, y=longevidad2, color = OrganismType_RC)) +
  geom_point() +
  coord_flip() +
  theme(legend.position.inside = c(0.8, 0.2)) +
  ylab("") +
  xlab("") +
  rlt_style_colour() +
  theme(
    axis.text.x = element_text(
      color = "grey20",
      size = 9,
      angle = 90,
      hjust = .5,
      vjust = .5,
      face = "plain"
    ),
    axis.text.y = element_text(
      color = "grey20",
      size = 7,
      angle = 0,
      hjust = 1,
      vjust = 0,
      face = "plain"
    ),
    axis.title.x = element_text(
      color = "grey20",
      size = 12,
      angle = 0,
      hjust = .5,
      vjust = 0,
      face = "plain"
    ),
    axis.title.y = element_text(
      color = "grey20",
      size = 12,
      angle = 90,
      hjust = .5,
      vjust = .5,
      face = "plain"
    )
  )+
  theme(legend.position = c(0.8,0.2),
        legend.title = element_blank())+
  theme(axis.text.y = element_text(size = 5))+
  scale_y_continuous(n.breaks = 12)

library(cowplot)

longevidad_plot <- ggdraw() +
  draw_plot(main.plot) +
  draw_plot(inset.plot, x = 0.3, y = 0.15, width = 0.7, height = 0.7)

longevidad_plot
```

#### 

Estimar el largo de

```{r LV34, eval=FALSE, echo=FALSE}
#| error: true
Orquideas %>%
  filter(ProjectionInterval == 1.0) |> # filtrar para matriz de un año solamente
  filter(
    MatrixComposite == "Mean", # filtrar para la matriz promedia
    MatrixTreatment == "Unmanipulated", # filtrar para la matriz sin manipulación
    MatrixCaptivity == "W" # filtrar para poblaciones naturales (no en cautiverio)
  ) %>%
  mutate(StageID = cdb_id_stages(.)) %>% # crear un ID para las etapas
  cdb_collapse(columns = "StageID") %>% # colapsar las etapas
  cdb_flag() %>% # cdb_flag() aquí para evaluar las matrices colapsadas
  filter(
    check_NA_U == FALSE, # filtrar para matrices sin valores faltantes
    check_zero_U == FALSE, # filtrar para matrices sin valores cero
    check_singular_U == FALSE, # filtrar para matrices no singulares
    check_surv_gte_1 == FALSE # filtrar para la matU que las supervivencias no sean mayores a 1
  ) %>%
  mutate(matU = matU(.), start_life = mpm_first_active(.)) %>% # extraer la matriz de transición y la etapa de inicio de la vida
  mutate(life_expectancy = mapply(lifeExpectancy, matU, start_life)) %>% # calcular el largo de vida
  mutate(var_life_expectancy = mapply(life_expect_var, matU, start = 1)) %>% # calcular la varianza del largo de vida
  mutate(low_CI_var_LS = life_expectancy - 1.96 * sqrt(var_life_expectancy)) %>% # calcular el intervalo de confianza inferior
  mutate(
    high_CI_var_LS = life_expectancy + 1.96 * sqrt(var_life_expectancy)) %>% # calcular el intervalo de confianza superior
  mutate(OrganismType = reorder(OrganismType, life_expectancy, median)) # ordenar las especies por el largo de vida

```

Figura del largo de vida promedio y su varianza para las orquídeas terrestres y epifitas.

```{r LV35, eval=FALSE}
#| error: true

lifeExpectancy <- function(matU, startLife) {
  N <- solve(diag(nrow(matU)) - matU)
  return(colSums(N)[startLife])
}


compadre_life_expect <- Orquideas %>%
  filter(ProjectionInterval == 1.0) |> # filtrar para matriz de un año solamente
  filter(
    MatrixComposite == "Mean", # filtrar para la matriz promedia
    MatrixTreatment == "Unmanipulated", # filtrar para la matriz sin manipulación
    MatrixCaptivity == "W" # filtrar para poblaciones naturales (no en cautiverio)
  ) %>%
  mutate(StageID = cdb_id_stages(.)) %>% # crear un ID para las etapas
  cdb_collapse(columns = "StageID") %>% # colapsar las etapas
  cdb_flag() %>% # evaluar las matrices y crear una columna para cada evaluación
  filter(
    check_NA_U == FALSE, # filtrar para matrices sin valores faltantes
    check_zero_U == FALSE, # filtrar para matrices sin valores cero
    check_singular_U == FALSE,
    check_surv_gte_1 == FALSE, # filtrar para matrices sin valores de supervivencia mayores a 1
  ) %>% # filtrar para matrices no singulares
  mutate(matU = matU(.), start_life = mpm_first_active(.)) %>% # extraer la matriz de transición y la etapa de inicio de la vida
  mutate(life_expectancy = mapply(lifeExpectancy, matU, start_life)) %>% # calcular el largo de vida
  mutate(var_life_expectancy = mapply(life_expect_var, matU, start = 1)) %>% # calcular la varianza del largo de vida
  mutate(low_CI_var_LS = life_expectancy - 1.96 * sqrt(var_life_expectancy)) %>% # calcular el intervalo de confianza inferior
  mutate(
    high_CI_var_LS = life_expectancy + 1.96 * sqrt(var_life_expectancy)) %>% # calcular el intervalo de confianza superior
  mutate(OrganismType = reorder(OrganismType, life_expectancy, median)) # ordenar las especies por el largo de vida

```

```{r LV36, eval=FALSE, echo=FALSE}
#| error: true
sort(names(New_Data))
compadre_life_expect <- New_Data %>%
  # Filter based on metadata first to reduce the size of the database
  filter(ProjectionInterval == 1.0) %>%
  filter(
    MatrixComposite == "Mean",
    MatrixTreatment == "Unmanipulated",
    MatrixCaptivity == "W"
  ) %>%
  
  # Then perform checks and data preparation
  cdb_flag() %>% # Check for missing values in matrices (returns check_NA_*)
  filter(
    check_NA_U == FALSE # Ensure no missing values in the survival matrix
  ) %>%
  
  # Then work on the matrices themselves
  cdb_collapse(columns = "StageID") %>%
  mutate(matU = matU(.), start_life = mpm_first_active(.)) %>%
  
  # Perform further checks on the matrices
  filter(
    map_lgl(matU, ~ all(. > 0)), # Check for zero values in the survival matrix
    map_lgl(matU, ~ is_invertible(.)) # Check for singularity
  ) %>%
  
  # Finally, perform calculations and mutations
  mutate(life_expectancy = mapply(lifeExpectancy, matU, start_life)) %>%
  mutate(var_life_expectancy = mapply(life_expect_var, matU, start = 1)) %>%
  mutate(low_CI_var_LS = life_expectancy - 1.96 * sqrt(var_life_expectancy)) %>%
  mutate(high_CI_var_LS = life_expectancy + 1.96 * sqrt(var_life_expectancy)) %>%
  mutate(OrganismType = reorder(OrganismType, life_expectancy, median))
```

```{r LV37, eval=FALSE, echo=FALSE}
#| error: true

OrchidLS = compadre_life_expect %>%
  select(
    mat,
    SpeciesAccepted,
    OrganismType,
    SpeciesAccepted,
    life_expectancy,
    low_CI_var_LS,
    high_CI_var_LS
  ) %>%
  arrange(desc(life_expectancy)) # tabla de los resultados

```

```{r LV38, eval=FALSE, echo=FALSE}
#| error: true

New_Data@data %>%
  filter(ProjectionInterval == 1.0) |> # filtrar para matriz de un año
  filter(
    MatrixComposite == "Mean", # filtrar para la matriz promedia
    MatrixTreatment == "Unmanipulated", # filtrar para la matriz sin manipulación
    MatrixCaptivity == "W" # filtrar para poblaciones naturales (no en cautiverio)
  ) %>%
  mutate(StageID = cdb_id_stages(.)) %>% # crear un ID para las etapas
  cdb_collapse(columns = "StageID") %>% # colapsar las etapas
  cdb_flag() %>% # evaluar las matrices y crear una columna para cada evaluación
  filter(check_zero_C == FALSE) # filtrar para matrices sin valores faltantes
# filtrar para matrices sin valores cero



         
```

Visualizar el largo de vida por plantas epifitas versus terrestres. Nota aquí que algunas especies están representada múltiple veces. Por consecuencia la distribución de los datos no es una buena representación de la diferencia entre las especies epifitas y terrestres, debido a lo que se llama pseudoreplicación. Este tabla representa la distribución los datos del data frame anterior.

Calculando el promedio y la desviación estándar de la esperanza de vida de las orquídeas.

```{r LV39, eval=FALSE}
#| error: true
index_O_calculado |>
  group_by(OrganismType) |>
  summarize(
    mean_LS = mean(life_expectancy, na.rm = TRUE),
    sd_LS = sd(var_life_expectancy, na.rm = TRUE)
  )


#OrchidLS |>
#  group_by(OrganismType) |>
#  summarize(
 #   mean_LS = mean(life_expectancy, na.rm = TRUE),
 #   sd_LS = sd(life_expectancy, na.rm = TRUE)
#  )
```

Haciendo una figura del largo de vida de las especies epífitas y terrestres. Nota que la escala es logarítmica.

```{r LV40, eval=FALSE}
#| error: true

ggplot2::ggplot(
  index_O_calculado,
  aes(OrganismType, life_expectancy, colour = OrganismType)
) +
  geom_boxplot(size=.8) +
  geom_point() +
  scale_y_log10() +
  coord_flip() +
  labs(x = NULL, y = "Life expectancy (log(years))") +
  rlt_theme +
  theme(legend.position = "none")

ggsave("Figures/Life_Span.png")
```

https://jonesor.github.io/Rage/reference/life_expect.html

En el siguiente script y gráfico vemos la visualización por genero de los estimados de la esperanza de vida. Nota que la esperanza de vida es un estimado y no un valor exacto. En este caso se usa la función **life_expect_var** para calcular la varianza de la esperanza de vida. La escala de x (el largo de vida fue cambiado a log10 de la esperanza de vida).

**How to calculate CI of life span, it is in the table above, use gamma, not normal** !!!!

low_CI_var_LS high_CI_var_LS

```{r LV41, eval=FALSE}
#| error: true

#SPECIES_O$SpeciesAccepted <- fct_reorder(SPECIES_O$SpeciesAccepted, SPECIES_O$StudyStart, .desc = FALSE) # Ordenar por fecha de inicio del estudio


ggplot(
  index_O_calculado,
  aes(
    x = reorder(SpeciesAccepted, life_expectancy),
    life_expectancy,
    colour = OrganismType
  )
) +
  # geom_boxplot() +
  geom_point() +
  scale_y_log10() +
  coord_flip() +
  labs(x = NULL, y = "Life expectancy (log(years))")
#  rlt_theme+
#theme(legend.position = "none")

#ggsave("Figures/Genus_Life_Span.png")
```

EWl largo de vida de las Caladenia solamente

Evaluando el largo de vida de las especies de *Caladenia* solamente

```{r LV42, ech=FALSE, eval=FALSE}
#| error: true

#SPECIES_O$SpeciesAccepted <- fct_reorder(SPECIES_O$SpeciesAccepted, SPECIES_O$StudyStart, .desc = FALSE)

index_O_calculado |>
  group_by(Genus) |>
  summarize(
    mean_LS = mean(life_expectancy, na.rm = TRUE),
    sd_LS = sd(life_expectancy, na.rm = TRUE)
  ) |>
  filter(Genus %in% c("Caladenia"))

index_O_calculado |>
  filter(Genus %in% c("Caladenia")) |>
  ggplot(aes(
    x = reorder(SpeciesAccepted, life_expectancy),
    life_expectancy,
    colour = OrganismType
  )) +
  geom_point() +
  scale_y_log10() +
  coord_flip() +
  labs(x = NULL, y = "Life expectancy (years)") +
  rlt_theme +
  theme(legend.position = "none")

#ggsave("Figures/Caladenia_Life_Span.png")
```

```{r LV43, echo=FALSE, eval=FALSE}
#| error: true

unique(compadre_life_expect$OrganismType) #Test difference in life span.

t.test(life_expectancy ~ OrganismType, data = compadre_life_expect)


shapiro.test(compadre_life_expect$life_expectancy) # Not normaly distributed


leveneTest(life_expectancy ~ OrganismType, data = compadre_life_expect) # equal variance but not notmaly distributed

```

```{r LV44, echo=FALSE, eval=FALSE}
#| error: true

source(
  "/Users/rlt/Library/CloudStorage/Dropbox/GitHub_Dropbox_Drive/GitHub/Diagnostico_Poblacional/Diagnostico_Poblacional/Rallfun-v38.txt",
  chdir = T
 # Home computer
#source("/Users/rlt/Dropbox/METAS+COHORT_D/Rallfun-v38.txt", chdir = T)
#source("/Users/rlt/Dropbox/Ackermanstuff/Pollinator_Interaction/Specificity_Index_pollinators/Rallfun-v38.txt", chdir = T) ## Work laptop Computer
#source("/Users/raymondtremblay/Dropbox/METAS+COHORT_D/Rallfun-v38.txt", chdir = T) #When used on Monique
```

```{r LV45, eval=FALSE, echo=FALSE}
#| error: true

unique(compadre_life_expect$OrganismType)

Cf = cdb_flatten(compadre_life_expect)


YSEC_T = Cf %>%
  dplyr::select("life_expectancy", "OrganismType") %>%
  filter(OrganismType == "Herbaceous perennial")

YSEC_T
YSEC_E = Cf %>%
  dplyr::select("life_expectancy", "OrganismType") %>%
  filter(OrganismType == "Epiphyte")

yuenbt(
  YSEC_T$life_expectancy,
  YSEC_E$life_expectancy,
  alpha = .05,
  nboot = 10000,
  side = T
)

```

```{r LV46,  echo=FALSE, eval=FALSE}
#| error: true

data(Compadre)


Compadre$matA <- matA(Compadre)

# create empty vector to store output
Compadre$dim <- numeric(nrow(Compadre))

#index$dim <- numeric(nrow(Orquideas))

# loop through all rows of Compadre
for (i in seq_len(nrow(Compadre))) {
  Compadre$dim[i] <- nrow(Compadre$matA[[i]])
}

# function to determine whether matrix 'mat' has any stages with no transitions
NullStages <- function(mat) any(colSums(mat) == 0)

# apply function to every element of A
Compadre$null_stages <- sapply(Compadre$matA, NullStages)

NullStages(Compadre$matA[[1]]) # apply function to single element
Compadre$null_stages <- sapply(matA(Compadre), NullStages)
```

### Calcular el promedio y la varianza en la expectativa de vida de un modelo de matriz poblacional

```{r LV47,  echo=FALSE, eval=FALSE}
#| error: true

# función para calcular la esperanza de vida


data(mpm1)

life_expect_mean(mpm1$matU, start = 1)
rep_stages <- repro_stages(mpm1$matF)
(n1 <- mature_distrib(mpm1$matU, start = 2, repro_stages = rep_stages))

life_expect_mean(mpm1$matU, mixdist = n1, start = NULL)

life_expect_var(mpm1$matU, start = 2)


```
