---
title: "Agradecimiento"
---

#### Librerías de R requeridas para el siguiente módulo

```{r A1, message=FALSE, warning=FALSE}
library(tidyverse)
#library(gt)
library(flextable)
library(ftExtra)

```

# Agradecimientos

Este libro es un resultado de trabajo en común y el esfuerzo de muchas personas. Aprecio a todas las personas que han contribuido a este libro, ya sea con fotos, revisiones, o ayudando a entrar datos en COMPADRE y especialmente a los colaboradores. La información resumida en este libro no habría sido posibles sin las cientos y miles de horas que los estudiantes y colegas han dedicado a sus investigaciones y publicaciones. Con los resultados presentado en los artículos científicos y tesis hemos podido comenzar a entender y apreciar la diversidad de patrones de la historia de vida de las especies de orquídeas y comenzar a evaluar como el estudio de la historia de vida puede ayudarnos a evaluar la el riesgo de la supervivencia de la poblaciones y especies por causa natural o efecto antropogénico. El futuro también se ve muy interesante en que podemos comenzar a evaluar patrones que pudiese describir como la historia de vida de la orquídeas se parece y difiere de otros grupos taxonómicos y a lo mejor describir un otro angulo de por que la familia de las Orquídeas es tan abundante.

------------------------------------------------------------------------

## Fotos

Aprecio las siguientes personas por haber compartido fotos

```{r A2, message=FALSE, warning=FALSE}
Fotos=tribble(~"Origen de las Fotos", ~Especie, ~ Dirección,
              "Diana Molina Ozuma", "*Erycina crista-galli*", "Departamento de Ecología y Recursos Naturales, Colegio de la Frontera Sur, ECOSUR, México",
              "James D. Ackerman", "*Dactylorhiza maculata*, *D. sambucina*", "Department of Biology, University of Puerto Rico, Río Piedras Campus, San Juan, Puerto Rico",
              "Eduardo A. Pérez García", "*Laelia speciosa*", "Universidad Nacional Autónoma de México, Facultad de Ciencias, Departamento de Ecología y Recursos Naturales",
              "Hans Jacquemyn", "*Orchis purpurea*", "Leuven Plant Institute, KU Leuven, Leuven, Belgium",
              "Giuseppe Pellegrino", "*Serapias cordigera*", "Ecology and Earth Sciences, University of Calabria, Rende, CS, Italy",
              "Mitch McClaran", "*Spiranthes delistecens*", "Professor of Range Management, School of Natural Resources and the Environment, Director for Research, Santa Rita Experimental Range https://santarita.arizona.edu/, College of Agriculture, Life, and Environmental Sciences, University of Arizona",
"Hong Liu", "*Trichocentrum undulatum*", "Department of Earth and Environment, Florida International University, Westchester, FL 33199, USA",
"Edwin Guevara", "*Lepanthes caritensis* \n *Lepanthes eltoroensis* \n *Lepanthes woodburyana*", "Maryland Department of Natural Resources")


```

```{r A3, message=FALSE, warning=FALSE}
Fotos_out=Fotos %>%
  flextable() %>%
  theme_zebra() %>%
  theme_box() |> 
  colformat_md() %>% 
  set_table_properties(layout = "autofit")



Fotos_out


```

------------------------------------------------------------------------

## Revisores

Las siguientes personas ayudaron a revisar algunos de los capítulos. Todos los errores son míos y no de ellos.

```{r A4,  message=FALSE, warning=FALSE}

Revisores=tribble(~"Nombre", ~"Institución",
              "Joel Tupac Otero", "Departamento de Ciencias Biológicas, Universidad Nacional de Colombia, Sede Palmira, Colombia",
              "Maria Eglée Pérez", "Departamento de Matemática, Universidad de Puerto Rico, San Juan, Puerto Rico",
              "Hibraim Adán Pérez Mendoza", "Facultad de Estudios Superiores-Iztacala UNAM, México"
              )
```

```{r A5, message=FALSE, warning=FALSE}
Revisores_out=Revisores %>%
  flextable() %>%
  theme_zebra() %>%
  theme_box() |> 
  colformat_md() %>% 
  set_table_properties(layout = "autofit")

Revisores_out
```

------------------------------------------------------------------------

## Entrada de datos en COMPADRE

Aprecio las siguientes personas por haber entrado datos de PPM de orquídeas en COMPADRE

```{r A6, message=FALSE, warning=FALSE}
Benevolos=tribble(~"Nombre", ~"Institución",
              "Javielise Donato", "Universidad de Puerto Rico-Humacao, Puerto Rico",
              "Diana C. Molina Ozuma", "Colegio de la Frontera Sur, ECOSUR, México",
              "Nayliz M. Ortiz Ortiz", "Universidad de Puerto Rico-Humacao, Puerto Rico",
              "Gabriela Torres Torres", "Universidad del Valle, Colombia")
```

```{r A7, message=FALSE, warning=FALSE}
Benevolos_out=Benevolos %>%
  flextable() %>%
  theme_zebra() %>%
  theme_box() |> 
  colformat_md() %>% 
  set_table_properties(layout = "autofit")

Benevolos_out
```

Revisores

RLT: Junio 18, 2025
