---
title: "Agradecimiento"
---

#### Librerías de R requeridas para el siguiente módulo

```{r A1, message=FALSE, warning=FALSE}
#| error: true
library(tidyverse)
library(flextable)
library(ftExtra)

```



Este libro es un resultado de trabajo en común y el esfuerzo de muchas personas. Aprecio a todas las personas que han contribuido a este libro, ya sea con fotos, revisiones, o ayudando a entrar datos en COMPADRE y especialmente a los colaboradores. La información resumida en este libro no habría sido posibles sin las cientos y miles de horas que los estudiantes y colegas han dedicado a sus investigaciones y publicaciones. Con los resultados presentado en los artículos científicos y tesis hemos podido comenzar a entender y apreciar la diversidad de patrones de la historia de vida de las especies de orquídeas y comenzar a evaluar como el estudio de la historia de vida puede ayudarnos a evaluar la el riesgo de la supervivencia de la poblaciones y especies por causa natural o efecto antropogénico. El futuro también se ve muy interesante en que podemos comenzar a evaluar patrones que pudiese describir como la historia de vida de la orquídeas se parece y difiere de otros grupos taxonómicos y a lo mejor describir un otro angulo de por que la familia de las Orquídeas es tan abundante.

------------------------------------------------------------------------

## Fotos

Aprecio las siguientes personas por haber compartido fotos

```{r A2, message=FALSE, warning=FALSE}
#| error: true
Fotos=tribble(~"Origen de las Fotos", ~Especie, ~ Dirección,
              "Diana Molina Ozuma", "*Erycina crista-galli*", "Departamento de Ecología y Recursos Naturales, Colegio de la Frontera Sur, ECOSUR, México",
              "James D. Ackerman", "*Dactylorhiza maculata*, *D. sambucina*", "Department of Biology, University of Puerto Rico, Río Piedras Campus, San Juan, Puerto Rico",
              "Eduardo A. Pérez García", "*Laelia speciosa*", "Universidad Nacional Autónoma de México, Facultad de Ciencias, Departamento de Ecología y Recursos Naturales",
              "Hans Jacquemyn", "*Orchis purpurea*", "Leuven Plant Institute, KU Leuven, Leuven, Belgium",
              "Giuseppe Pellegrino", "*Serapias cordigera*", "Ecology and Earth Sciences, University of Calabria, Rende, CS, Italy",
              "Mitch McClaran", "*Spiranthes delistecens*", "Professor of Range Management, School of Natural Resources and the Environment, Director for Research, Santa Rita Experimental Range https://santarita.arizona.edu/, College of Agriculture, Life, and Environmental Sciences, University of Arizona",
"Hong Liu", "*Trichocentrum undulatum*", "Department of Earth and Environment, Florida International University, Westchester, FL 33199, USA",
"Edwin Guevara", "*Lepanthes caritensis* \n *Lepanthes eltoroensis* \n *Lepanthes woodburyana*", "Maryland Department of Natural Resources",
"Mark Blackman", "*Vanilla planifolia*", "Avenida del IMAN111-601, Insurgentes-Cuiculco, Coyoacán, 04530, CDMX, México",
"Leonel López-Toledo", "*Laelia speciosa*", "Instituto de Investigaciones sobre los Recursos Naturales, Universidad Michoacana de San Nicolás de Hidalgo, Avenida Francisco J. Múgica s/n, Ciudad Universitaria, 58030. Morelia, Michoacán, México",
"Alonso Argüero", "*Psychilis karwinskii*", "Departamento de Ecología y Recursos Naturales, Facultad de Ciencias, Universidad Nacional Autónoma de México, Circuito Exterior s/n, Ciudad Universitaria, Coyoacán, 04510, CDMX, México",
"Claudia C. Guitiérrez", "*Cypripedium irapeanum*", "27 A Oriente 1812-1, Fraccionamiento Los Héroes Puebla, 72590, Puebla, Puebla."
              )

```

```{r A3, message=FALSE, warning=FALSE}
#| error: true
Fotos_out=Fotos %>%
  flextable()

Fotos_out

```

------------------------------------------------------------------------

## Revisores

Las siguientes personas ayudaron a revisar algunos de los capítulos. Todos los errores son míos y no de ellos.

```{r A4,  message=FALSE, warning=FALSE}
#| error: true

Revisores=tribble(~"Nombre", ~"Institución",
              "Joel Tupac Otero", "Departamento de Ciencias Biológicas, Universidad Nacional de Colombia, Sede Palmira, Colombia",
              "Maria Eglée Pérez", "Departamento de Matemática, Universidad de Puerto Rico, San Juan, Puerto Rico",
              "Hibraim Adán Pérez Mendoza", "Facultad de Estudios Superiores-Iztacala UNAM, México"
              )
```

```{r A5, message=FALSE, warning=FALSE}
#| error: true
Revisores_out=Revisores %>%
  flextable()

Revisores_out
```

------------------------------------------------------------------------

## Entrada de datos en COMPADRE

Aprecio las siguientes personas por haber entrado datos de PPM de orquídeas en COMPADRE

```{r A6, message=FALSE, warning=FALSE}
#| error: true
Benevolos=tribble(~"Nombre", ~"Institución",
              "Javielise Donato", "Universidad de Puerto Rico-Humacao, Puerto Rico",
              "Diana Clausia Molina Ozuna", "Conservación de la Biodiversidad, El Colegio de la Frontera Sur, ECOSUR, México",
              "Nayliz M. Ortiz Ortiz", "Universidad de Puerto Rico-Humacao, Puerto Rico",
              "Gabriela Torres Torres", "Universidad del Valle, Colombia")
```

```{r A7, message=FALSE, warning=FALSE}
#| error: true
Benevolos_out=Benevolos %>%
  flextable()

Benevolos_out
```
