# Appendix A {#AppendixA .unnumbered}

## Lista completa de todos los trabajos dinámica poblacional en orquídea que han usado matriz {.unnumbered}

En esta sección se hará recopilación de los estudios de dinámica poblacional en orquídeas que han usado matrices de transición de estados y de edades. Se identifica algunos de los temas principales de los trabajos.

En la siguiente tabla se presentan los estudios de dinámica poblacional en orquídeas que usaron PPM y la(s) preguntas principales que los autores intentaron responder. En la gran mayoría de los trabajos se evalúa múltiples hipótesis/ideas sobre la dinámica poblacional de las orquídeas. Para información especifica sobre la metodología usada en cada estudio, se recomienda revisar los trabajos originales.

-   Clave de las variables

    -   Riesgo: Si se evaluó el riesgo de extinción de la especie.
    -   Variación espacial: Si se evaluó la variación espacial de la especie.
    -   Variación temporal: Si se evaluó la variación temporal de la especie.
    -   Latencia: Si se evaluó la importancia de la latencia (Dormancy) de la especie.
    -   Métodos de estimación de parametros: Si se evaluó métodos alternos de estimación de parametros (no tradicional).
    -   Historia de Vida: Si se evaluó la historia de vida de la especie en un contexto evolutivo.
    -   Otro: Si se evaluó otra pregunta no incluida en las anteriores.
    -   Referencia: Referencia del estudio.

```{r lista1, message=FALSE, warning=FALSE}
library(readr)
library(dplyr)
library(gt)
library(flextable)
library(ftExtra)
```

```{r lista2, table, echo=FALSE, message=FALSE, warning=FALSE}



list <-dplyr::tribble(
  ~"Genero", ~Especies, ~Riesgo, ~"Var esp.", ~"Var temp", ~"Lat", ~"Est param", ~"Hist vida", ~Otro, ~Ref, 
"*Aspasia*" , "*principissa*",  "Si" ,    "-"       ,  "Si"  ,  "-"     ,    "-"          ,   "-"       , "-"  , "@zotz2006population" ,
"*Brasavolla*", "*cucullata*",  "Si"     , "Si"         , "Si"         ,  "-"   ,         "-"    ,     "-"       , "IPM Transient Dynamics Transfer Function"  , "@ackerman2020small",
 "*Broughtonia*", "*cubensis*" , "Si", "Si" , "Si", "-", "-", "-","Transient Dynamics",  "@raventos2021effects",
 "*Caladenia*", "*amoena*"      , "Si", "-" , "-", "Si", "Si", "Si","Selección de modelos, Método de estimar latencia ", "@tremblay2009population @tremblay2009dormancy",
 "*Caladenia*", "*argocalla*"   , "Si", "-" , "-", "Si", "Si", "Si","Selección de modelos, Método de estimar latencia", "@tremblay2009population @tremblay2009dormancy",
 "*Caladenia*", "*clavigera*"  , "Si", "-" , "-", "Si", "Si", "Si","Selección de modelos, Método de estimar latencia", "@tremblay2009population  @tremblay2009dormancy",
 "*Caladenia*", "*elegans*"     , "Si", "-" , "-", "Si", "Si", "Si","Selección de modelos, Método de estimar latencia", "@tremblay2009population @tremblay2009dormancy",
 "*Caladenia*", "*graniticola*" , "Si", "-" , "-", "Si", "Si", "Si", "Selección de modelos, Método de estimar latencia","@tremblay2009population @tremblay2009dormancy",
 "*Caladenia*", "*macroclavia*" , "Si", "-" , "-", "Si", "Si", "Si","Selección de modelos, Método de estimar latencia", "@tremblay2009population @tremblay2009dormancy",
 "*Caladenia*", "*oenochila*"   , "Si", "-" , "-", "Si", "Si", "Si","Selección de modelos, Método de estimar latencia", "@tremblay2009population @tremblay2009dormancy",
 "*Caladenia*", "*rosella*"   , "Si", "-" , "-", "Si", "Si", "Si","Selección de modelos, Método de estimar latencia", "@tremblay2009population @tremblay2009dormancy",
 "*Caladenia*", "*valida*"   , "Si", "-" , "-", "Si", "Si", "Si","Selección de modelos, Método de estimar latencia", "@tremblay2009population @tremblay2009dormancy",
"*Caladenia*", "*orientalis*"  , "Si", "Si" , "Si", "Si", "-", "-","Interacciones abiotica, Alondra" ,"@coates2009demographic",
"*Cephalanthera*", "*longifolia*", "-", "-" , "-", "Si", "Si", "Si", "Interacciones abiótica y biótica","@shefferson2012linking",
"*Cleistes*", "*divaricata* var. *divaricata*"   , "Si", "Si" , "Si", "Si", "Si", "-","-" ,"@gregg1991variation",
"*Cleistes*", "*divaricata* var. *bifaria*"   , "Si", "Si" , "Si", "Si", "Si", "-","-" ,"@gregg1991variation",
"*Cleistes*", "*bifaria*", "-", "Si" , "-", "Si", "-", "-", "Estructura de tamaño y estado","@gregg2006comparison",
"*Corallorhiza*", "*trifida*", "Si", "-" , "Si", "Si", "-", "-","-" ,"@iriondo2009peligro",
"*Crepidium*", "*acuminatum*", "Si", "-" , "Si", "-", "-", "-","Efecto de cosecha, Diana" ,"@timsina2021six",

"*Cypripedium*", "*acaule*", "-", "-" , "-", "-", "Si", "-", "Leslie matrix, Javielise","@cochran1992simple",
"*Cypripedium*", "*calceolus*", "Si", "Si" , "Si", "Si", "-", "-","Selección de modelos" ,"@nicole2005population",
"*Cypripedium*", "*calceolus*", "Si", "Si" , "Si", "Si", "-", "-","Efecto de aislamiento" ,"@garcia2010living",
"*Cypripedium*", "*calceolus*", "-", "-" , "-", "-", "-", "-","Costo de latencia, Interacciones abiótica y biótica" ,"@shefferson2012linking",

"*Cypripedium*", "*fasciculatum*", "Si", "Si" , "Si", "Si", "-", "-","Selección de modelos, Interacciones abióticas" ,"@thorpe2011trends",
"*Cypripedium*", "*parviflorum*", "-", "-" , "-", "Si", "-", "Si", "-","@shefferson2014life",
"*Cypripedium*", "*reginae*", "-", "Si" , "-", "Si", "-", "Si","Selección de modelos, Interaccione bióticas" ,"@kery2004demographic",
"*Cypripedium*", "*lentiginosum*", "-", "-" , "-", "-", "Si", "-","Leslie matrix" ,"@zhongjian2008correlation",
"*Dactylorhiza*", "*hatagirea*", "Si", "Si" , "Si", "Si", "-", "-","Efecto de cosecha, Gabriela" ,"@chapagain2021illegal",
"*Dactylorhiza*", "*lapponica*", "-", "Si" , "Si", "Si", "-", "-", "Efecto antropogénico, Interaccione abióticas","@sletvold2010long @sletvold2013climate",
"*Dendrophylax*", "*lindenii*", "Si", "-" , "Si", "-", "-", "-","Efecto de densidad" ,"@gonzalez2009dinamica @raventos2015population ",
"*Epidendrum*", "*xanthinum*", "Si", "Si" , "-", "-", "-", "-", "Tremblay","@farfan2008estrategias",
"*Epipactis*", "*atrorubens*", "Si", "Si" , "Si", "Si ", "-", "-","Incorporación de variable de endogamía" ,"@hens2017low",
"*Epipactis*", "atrorubens", "-", "-" , "-", "- ", "-", "-","-" ,"jakalaniemi2011orchids",
"*Erycina*", "*crista-galli*", "Si", "Si" , "-", "-", "-", "-","Aucencia","@mondragon2007life",
"*Erycina*", "*crista-galli*", "-", "-" , "-", "-", "-", "-","-","@maldonado2005patron",
"*Guarianthe*", "*aurantiaca*", "Si", "Si" , "-", "-", "-", "-","Efecto de cosecha","@mondragon2009population",

"*Herminium*", "*monorchis*", "Si", "-" , "Si", "Si", "-", "-","Efecto abiótico","@wells1998flowering",
"*Himantoglossum*", "*hircinum*", "Si", "-" , "Si", "-", "-", "-","Efecto abiótico: sequia","@wells1998flowering", 
"*Himantoglossum*", "*hircinum*", "Si", "-" , "Si", "-", "-", "-","Modelando expanción","@carey1998modelling", 
"*Himantoglossum*", "*hircinum*", "Si", "-" , "Si", "Si", "-", "-","Efecto abiótico: Precipitación y Temp del suelo", "@pfeifer2006influence",

"*Isotria*", "*medeoloides*", "Si", "-" , "Si", "-", "-", "-","Nayliz","@dibble2019demography",
"*Jacquiniella*", "*leucomelana*", "Si", "-" , "Si", "-", "-", "-","Metapopulation approach","@winkler2009population",
"*Jacquiniella*", "*teretifolia*", "Si", "-" , "Si", "-", "-", "-","Metapopulation approach","@winkler2009population",
"*Laelia*", "*autumnalis*", "Si", "Si" , "Si", "-", "-", "Efecto de cosecha to be digitized","Aucencia","@emeterio2021does",
"*Laelia*", "*speciosa*", "Si", "-" , "Si", "-", "-", "-","Efecto de cosecha, Mariana","@hernandez1992dinamica",
"*Lepanthes*", "*caritensis*", "Si", "Si" , "Si", "-", "-", "-","-","@tremblay1997lepanthes",
"*Lepanthes*", "*caritensis*", "Si", "Si" , "Si", "-", "-", "-","Efecto de huracanes","@crain2019sheltered",
"*Lepanthes*","*eltoroensis*", "Si", "Si" , "-", "-", "-", "-","Tamaño efectivo de Población, Ne y largo de vida","@tremblay2001gene", 
"*Lepanthes*","*eltoroensis*", "Si", "Si" , "Si", "-", "-", "-","-","@tremblay2003population",
"*Lepanthes*","*eltoroensis*", "Si", "Si" , "Si", "Si", "-", "-","Nueva metodología de estimar parametros","tremblay2021population",
"*Lepanthes*", "*rubripetala*", "-", "-" , "-", "-", "-", "-","Tamaño efectivo de Población, Ne y largo de vida", "@tremblay2001gene",
"*Lepanthes*", "*rubripetala*", "Si", "Si" , "Si", "-", "-", "-","Dinamica de transiciones","@tremblay2015stable",
"*Lepanthes*", "*rupestris*", "-", "-" , "-", "-", "-", "-","Tamaño efectivo de Población, Ne y largo de vida","@tremblay2001gene",
"*Lepanthes*", "acuminata", "Si", "-" , "-", "-", "-", "-","Dinamica de transiciones","@raventos2018comparison",
"*Lycaste*" , "*aromatica*", "Si", "-" , "Si", "-", "-", "-","Metapopulation approach","@winkler2009population",
"*Neotinea*", "*ustulata*", "Si", "Si" , "-", "Si", "-", "Si","Metodo de estimar latencia, Tremblay","@shefferson2007dormancy",
"*Oeceoclades*", "*maculata*", "Si", "Si" , "Si", "-", "-", "-","Especie invasiva","@riveron2019spatio",
"*Oncidium*", "*poikilostalix*", "Si", "-" , "-", "-", "-", "-","Dinamica de transiciones","@raventos2018comparison",

 "*Orchis*", "*purpurea*", "Si", "-" , "Si", "-", "-", "-","LTRE", "@jacquemyn2010seed",
"*Orchis*", "*ustulata*", "Si", "Si" , "-", "-", "-", "-","See **Neotinea ustulata**","@tali2002dynamics",
 "*Phaius*", "*australis*", "Si", "Si" , "-", "-", "-", "-","Efecto abiótico", "@simmons2016Viability",
 "*Platanthera*", "*hookeri*", "Si", "Si" , "-", "-", "-", "-","-","@reddoch2007population",
 "*Platanthera*", "*praeclara*", "Si", "Si" , "Si", "Si", "-", "-","Variación temporal", "@sieg1995influence",
 "*Platanthera*", "*macrophylla*", "Si", "Si" , "Si", "-", "-", "-","Incluye estado de protocormo, **needs digitizing**", "@cleavitt2017life @berry2021population",
 "*Platanthera*", "*orbiculata*", "Si", "Si" , "Si", "-", "-", "-","Incluye estado de protocormo, **needs digitizing**","@cleavitt2017life @berry2021population",
 "*Prasophyllum*", "*correctum*", "Si", "" , "Si", "Si", "-", "-","Efecto de fuego, Nayliz","@coates2006effects",
 "Pseudorchis", "albida", "-", "-" , "-", "-", "-", "-","-","@stipkova2013mowing",
 "*Rodriguezia*", "*granadensis*", "Si", "Si" , "Si", "-", "-", "Javeilise","Efecto antropogénico","@ospina2023effect",
 "*Serapias*", "*cordigera*", "Si", "Si" , "Si", "Si", "-", "-","Efecto antropogénico","@pellegrino2014effects",
 "*Spathoglottis*", "*plicata*", "Si", "Si" , "Si", "-", "-", "-","Orquídea invasiva y interacciones bióticas", "@falcon2017quantifying",

 "*Spiranthes*", "*delitescens*", "Si", "Si" , "Si", "Si", "-", "-","Efecto abiótico: sequia","@mcclaran1992population",
 "*Spiranthes*", "*parskii*", "Si", "" , "-", "-", "-", "-","Efecto abiótico: herbivoría","@wonka2010herbivores",

 "*Telipogon*", "*helleri*", "Si", "-" , "-", "-", "-", "Si","Dinámica de transición","@raventos2018comparison",
 "*Tolumnia*", "*variegata*", "Si", "Si" , "Si", "-", "-", "Efecto ","El costo de reproducción","@calvo1993evolutionary",
 "*Trichocentrum*", "*undulatum*", "-", "-" , "-", "-", "-", "Gabriela","Efecto de aislamiento","@borrero2023populations"

)

```

Notas para añadir a la tabla

-   IPM - Integrated Population Model
-   Transient dynamics
-   Transfer function

```{r lista3,  flextable, echo=FALSE, message=FALSE, warning=FALSE, fig.cap="Lista_orquidea."}

list_fl=list %>%
  flextable() %>%
  theme_zebra() %>%
  theme_box() |> 
  colformat_md() %>% 
  set_table_properties(layout = "autofit")

```

------------------------------------------------------------------------

```{r eval=FALSE, echo= FALSE}

OS=as.data.frame(list)
OS

write_csv(OS, "Orchid_Species")
```

## Lista parcial de especies de orquídeas que han sido estudiadas que no incluye matrices {.unnumbered}

.

```{r lista4, echo=FALSE, message=FALSE, warning=FALSE}


NO_matrix <-dplyr::tribble(
  ~"Genero", ~Especies, ~Riesgo, ~"Var esp.", ~"Var temp", ~"Lat", ~"Est param", ~"Hist vida", ~Otro, ~Ref,
"*Isotria*", "*medeoloides*", "-", "-" , "-", "-", "-", "-","no matrix","@alahuhta2017instant",
"*Cyclopogon*", "*luteoalbus*", "-", "-" , "-", "-", "-", "-", "no matrix","@juarez2014viability",
"*Cypripedium*", "*calceolus*", "-", "-" , "-", "-", "-", "-","no matrix" ,"@davison2013contributions",
"*Cypripedium*", "*candidum*", "-", "-" , "-", "-", "-", "-","no matrix" ,"@shefferson2017predicting",
"Gymnadenia", "conopsea", "-", "-" , "-", "-", "-", "-","no matrix","@oien2002flowering",

"*Ophrys*", "*sphegodes*", "-", "-" , "-", "-", "-", "-","no matrix","@hutchings2010population",
"*Ophrys*", "*sphegodes*", "-", "-" , "-", "-", "-", "-","no matrix" ,"@shefferson2017predicting",
"*Orchis*", "*morio*", "-", "-" , "-", "-", "-", "-","no matrix", "@wells1998flowering",
"*Spiranthes*", "*spiralis*", "-", "-" , "-", "-", "-", "-","no matrix", "@jacquemyn2007long"
  
)


```

```{r lista5, echo=FALSE, message=FALSE, warning=FALSE}

list_no_matrix=NO_matrix %>%
  flextable() %>%
  theme_zebra() %>%
  theme_box() |> 
  colformat_md() %>% 
  set_table_properties(layout = "autofit")

list_no_matrix

```

Fecha de actualización: 2024-09-30
