---
title: "COMADRE"
---

```{r}
#| error: true
library(Rcompadre)

library(tidyverse)

```

Fetch the COMADRE database

```{r, eval=FALSE}
#| error: true



comadre <- cdb_fetch("comadre")

head(comadre)


```

```{r, eval=FALSE, echo = FALSE}
#| error: true
data <- Comadre() %>% 
  filter(CompadreMat %in% list.files(system.file("extdata", package = "Rcompadre")))
```

```{r}
#| error: true

plants=cdb_fetch("compadre")


head(plants)
```

Busca la información sobre la especie de cebolla *Allium vineale*

```{r, eval=FALSE, echo = FALSE}
#| error: true
AV=plants |>  filter(SpeciesAccepted == "Allium vineale")

matA(AV)
matU(AV)
matF(AV)
matC(AV)



```

Consteste las siguiente preguntas

-   En que año fue estudiado (2 puntos)

-   Donde fue estudiado (2 puntos)

-   A que altitude fue el sitio de muestreo (2 puntos)

-   Cuantas poblaciones (2 puntos)

-   La población fue estudiado en el campo o en el laboratorio? (2 puntos)

-   En que periodo del año fue estudiado la especie (2 puntos)

-   Cual fue el tamaño de la matrix (2 puntos)

-   Cuales fueron los nombres de las etapas del ciclo de vida (2 puntos)

-   Enseñe la matrices de transiciones, fecundidades y de clonaje (4 puntos)

-   Haga un diagrama del ciclo de vida de la especie (2 puntos)

```{r, eval=FALSE, echo = FALSE}
#| error: true
Rage::mpm1
library(popbio)

matU= matrix(
 c(0.236842 ,0.000000, 0.000000),
c(0.001000, 0.010000, 0.020000),
c(0.000000, 0.142857, 0.136364), 
nrow=3, byrow=TRUE
)
matU

matF= matrix(
 c(0,  0, 1.963783),
 c(0,  0, 8.384960),
 c(0,  0, 0.000000), nrow=3, byrow=TRUE
)


Cebolla=matU+matF
Cebolla


# lambda: equilibrium per-capita population growth rate
popdemo::eigs(A = Cebolla, what = "lambda")


# Show population growth rate (lambda) with a starting population size of 20 in each stage for 100 time steps

n= c(20, 20, 20)
growth=pop.projection(A = Cebolla, n, iterations = 40)

# Plot the population growth over time
  plot(
    growth$pop.sizes,
    type = "l",
    col = "blue",
    lwd = 2,
    main = "Population Projection Over Time",
    xlab = "Time Step",
    ylab = "Total Population Size"
  )

```
