---
title: "Comparación de paletas de color"
subtitle: "Elegir una paleta segura para daltonismo, consistente en todo el libro"
format:
  html:
    toc: true
    toc-location: left
    page-layout: full
    fig-width: 9
    fig-height: 2.4
    embed-resources: true
execute:
  echo: false
  warning: false
  message: false
---

```{r setup}
# Paletas -----------------------------------------------------------------

# ACTUAL del libro (R/rlt_theme.R, `diverging`).
current_6  <- c("#009392", "#CF597E", "#E9E29C", "#39B185", "#EEB479", "#9CCB86")
# Extensión a 12 que usa SOLO el capítulo LTRE (114).
current_12 <- c(current_6,
                "#662E9B", "#E5A0D2", "#A5AA99", "#1D6996", "#DBE6E2", "#4D4D4D")

# A. Okabe-Ito (estándar de facto, seguro para daltonismo; 8 nativos).
okabe_ito_8 <- c("#E69F00", "#56B4E9", "#009E73", "#F0E442",
                 "#0072B2", "#D55E00", "#CC79A7", "#000000")
A_6  <- okabe_ito_8[1:6]
A_12 <- c(okabe_ito_8, "#999999", "#661100", "#6699CC", "#882255")

# B. Paul Tol ("Bright" 6-7 y "discrete rainbow" 12; seguros para daltonismo).
tol_bright_7 <- c("#4477AA", "#EE6677", "#228833", "#CCBB44",
                  "#66CCEE", "#AA3377", "#BBBBBB")
B_6  <- tol_bright_7[1:6]
B_12 <- c("#882E72", "#1965B0", "#5289C7", "#7BAFDE", "#4EB265", "#90C987",
          "#CAE0AB", "#F7F056", "#F6C141", "#F1932D", "#E8601C", "#DC050C")

# C. Viridis (uniforme perceptualmente, segura a cualquier n; secuencial).
C_6  <- c("#440154", "#414487", "#2A788E", "#22A884", "#7AD151", "#FDE725")
C_12 <- c("#440154", "#482173", "#433E85", "#38598C", "#2D708E", "#25858E",
          "#1E9B8A", "#2BB07F", "#51C56A", "#85D54A", "#C2DF23", "#FDE725")

palettes_6 <- list(
  "ACTUAL (libro)"     = current_6,
  "A. Okabe-Ito"       = A_6,
  "B. Paul Tol Bright" = B_6,
  "C. Viridis"         = C_6
)
palettes_12 <- list(
  "ACTUAL (LTRE)"       = current_12,
  "A. Okabe-Ito (ext.)" = A_12,
  "B. Paul Tol rainbow" = B_12,
  "C. Viridis"          = C_12
)

# Simulación de daltonismo (opcional: requiere 'colorspace').
has_colorspace <- requireNamespace("colorspace", quietly = TRUE)

cvd_versions <- function(cols) {
  if (!has_colorspace) return(list("Visión normal" = cols))
  list(
    "Visión normal"        = cols,
    "Deuteranopía (~6% H)" = colorspace::deutan(cols),
    "Protanopía (~2% H)"   = colorspace::protan(cols),
    "Tritanopía (rara)"    = colorspace::tritan(cols)
  )
}

# Dibuja una paleta como filas (una por tipo de visión).
draw_palette <- function(cols, main = "") {
  vers <- cvd_versions(cols)
  k <- length(vers); n <- length(cols)
  op <- par(mar = c(0.3, 9, 2, 0.5)); on.exit(par(op))
  plot(NA, xlim = c(0, 1), ylim = c(0, k), axes = FALSE, xlab = "", ylab = "",
       main = main, cex.main = 1.1)
  x0 <- seq(0, 1, length.out = n + 1)[-(n + 1)]; w <- 1 / n
  ys <- rev(seq_len(k) - 1) + 0.12
  for (i in seq_len(k)) {
    rect(x0, ys[i], x0 + w, ys[i] + 0.74, col = vers[[i]],
         border = "grey40", lwd = 0.5)
    text(-0.02, ys[i] + 0.37, names(vers)[i], adj = 1, cex = 0.8, xpd = NA)
    if (i == 1 && n <= 12) {
      text(x0 + w / 2, ys[i] + 0.37, vers[[i]], cex = 0.5,
           col = ifelse(colSums(col2rgb(vers[[i]])) < 330, "white", "black"))
    }
  }
}
```

Este documento compara la paleta de color que el libro usa **ahora** con tres alternativas **seguras para daltonismo** (*colour-blind-safe*). El objetivo es elegir **una** paleta y aplicarla de forma consistente en todo el libro, incluyendo la versión de 12 colores que necesita el capítulo LTRE.

Cada paleta se muestra simulando **visión normal**, **deuteranopía** (la forma más común, \~6 % de los hombres), **protanopía** y **tritanopía**. Una paleta segura mantiene todos los colores distinguibles en las cuatro filas.

```{r check-colorspace, results='asis'}
if (!has_colorspace) {
  cat("::: {.callout-warning}\n",
      "El paquete **colorspace** no está instalado, así que abajo solo se ",
      "muestra la visión normal. Para simular daltonismo:\n\n",
      "`install.packages(\"colorspace\")` y vuelva a renderizar.\n:::\n", sep = "")
}
```

## Paletas de 6 colores

::: panel-tabset
### ACTUAL (libro)

```{r p6-actual}
draw_palette(palettes_6[["ACTUAL (libro)"]], "ACTUAL — 6 colores")
```

La paleta vigente. Nota: `#E9E29C` (amarillo pálido) tiene muy poco contraste sobre fondo blanco y algunos pares se acercan bajo deuteranopía.

### A. Okabe-Ito

```{r p6-a}
draw_palette(palettes_6[["A. Okabe-Ito"]], "A. Okabe-Ito — 6 colores")
```

Estándar de facto para paletas cualitativas seguras para daltonismo.

### B. Paul Tol

```{r p6-b}
draw_palette(palettes_6[["B. Paul Tol Bright"]], "B. Paul Tol Bright — 6 colores")
```

Esquema "Bright": muy legible, alto contraste.

### C. Viridis

```{r p6-c}
draw_palette(palettes_6[["C. Viridis"]], "C. Viridis — 6 colores")
```

Secuencial: ideal cuando las categorías tienen **orden** (clases de tamaño/etapa).
:::

## Paletas de 12 colores (para LTRE)

::: panel-tabset
### ACTUAL (LTRE)

```{r p12-actual}
#| fig-height: 2.4
draw_palette(palettes_12[["ACTUAL (LTRE)"]], "ACTUAL LTRE — 12 colores")
```

### A. Okabe-Ito (ext.)

```{r p12-a}
#| fig-height: 2.4
draw_palette(palettes_12[["A. Okabe-Ito (ext.)"]], "A. Okabe-Ito extendida — 12 colores")
```

Okabe-Ito solo define 8; se extiende con 4 tonos. Más allá de \~8 categorías nominales, Viridis suele ser la opción más segura.

### B. Paul Tol rainbow

```{r p12-b}
#| fig-height: 2.4
draw_palette(palettes_12[["B. Paul Tol rainbow"]], "B. Paul Tol discrete rainbow — 12 colores")
```

### C. Viridis

```{r p12-c}
#| fig-height: 2.4
draw_palette(palettes_12[["C. Viridis"]], "C. Viridis — 12 colores")
```
:::

## Ejemplo en un gráfico real

Las mismas paletas aplicadas a un gráfico de barras de 6 categorías (p. ej. clases de etapa), para apreciarlas en contexto.

```{r demo, fig.width=10, fig.height=6}
#| eval: !expr requireNamespace("ggplot2", quietly = TRUE)
library(ggplot2)
demo_df <- data.frame(
  etapa = factor(paste0("Etapa ", 1:6), levels = paste0("Etapa ", 1:6)),
  valor = c(8, 5, 6, 9, 4, 7)
)
make_demo <- function(name, cols) {
  ggplot(demo_df, aes(etapa, valor, fill = etapa)) +
    geom_col() +
    scale_fill_manual(values = cols) +
    labs(title = name, x = NULL, y = "Valor") +
    theme_minimal(base_size = 12) +
    theme(legend.position = "none",
          axis.text.x = element_text(angle = 30, hjust = 1))
}
plots <- Map(make_demo, names(palettes_6), palettes_6)
if (requireNamespace("patchwork", quietly = TRUE)) {
  patchwork::wrap_plots(plots, ncol = 2)
} else {
  for (p in plots) print(p)  # sin patchwork: uno por página
}
```

## Tabla de códigos hex

```{r hex-table}
#| echo: true
# Paletas de 6
palettes_6
# Paletas de 12
palettes_12
```

------------------------------------------------------------------------

**Cuando elija**, dígame cuál (ACTUAL / A / B / C) y la aplico en `R/rlt_theme.R` y en los 7 capítulos con tema inline (108, 110, 112, 114, 115, 118, 122), manteniendo la versión de 12 colores sincronizada para LTRE.
