---
title: "Appendix: Functions Used in This Book"
---

```{r}
#| label: setup
#| include: false
suppressPackageStartupMessages({
  library(dplyr)
  library(tibble)
  library(knitr)
})
```

```{r}
#| label: scan-and-build
#| echo: false
#| message: false
#| warning: false

# ---- 1. Encontrar todos los .qmd (excluyendo este apéndice) ----
this_file <- knitr::current_input()

qmd_files <- list.files(
  path       = ".",
  pattern    = "\\.qmd$",
  recursive  = TRUE,
  full.names = TRUE
)

if (!is.null(this_file)) {
  qmd_files <- qmd_files[!grepl(
    tools::file_path_sans_ext(basename(this_file)),
    qmd_files,
    fixed = TRUE
  )]
}

if (length(qmd_files) == 0) stop("No .qmd files found.")

# ---- 2. Extract R code chunks ----
extract_r_code <- function(file) {
  lines <- readLines(file, warn = FALSE)
  in_chunk <- FALSE
  chunk <- character()
  chunks <- list()
  for (ln in lines) {
    if (grepl("^```\\{r", ln)) {
      in_chunk <- TRUE
      next
    }
    if (in_chunk && grepl("^```\\s*$", ln)) {
      in_chunk <- FALSE
      if (length(chunk) > 0) {
        chunks[[length(chunks) + 1]] <- paste(chunk, collapse = "\n")
      }
      chunk <- character()
      next
    }
    if (in_chunk) chunk <- c(chunk, ln)
  }
  unlist(chunks, use.names = FALSE)
}

all_code <- unlist(lapply(qmd_files, extract_r_code))

# ---- 3. Extract function calls via parse-tree walk ----
extract_functions <- function(code_str) {
  expr <- tryCatch(parse(text = code_str), error = function(e) NULL)
  if (is.null(expr) || length(expr) == 0) {
    return(character(0))
  }
  calls <- character(0)
  walk <- function(node) {
    if (is.call(node)) {
      fn <- node[[1]]
      if (is.name(fn)) calls <<- c(calls, as.character(fn))
      lapply(as.list(node)[-1], walk)
    } else if (is.recursive(node)) {
      lapply(as.list(node), walk)
    }
  }
  for (e in as.list(expr)) tryCatch(walk(e), error = function(e) NULL)
  unique(calls)
}

functions_used <- sort(unique(unlist(lapply(all_code, extract_functions))))

# ---- 4. Exclusion list ----
exclude_fns <- c(
  "library", "require", "requireNamespace",
  "setwd", "options", "getOption",
  "print", "message", "cat", "paste", "paste0",
  "c", "list", "vector", "character", "numeric", "logical",
  "if", "for", "while", "repeat", "return", "break", "next",
  "function", "local", "invisible", "do.call",
  "{", "(", "[", "[[", "<-", "=", "~", ":",
  "+", "-", "*", "/", "^", "%%", "%/%",
  "==", "!=", "<", ">", "<=", ">=", "&", "|", "!",
  "%>%", "|>", "%in%", "$", "@"
)
functions_used <- setdiff(functions_used, exclude_fns)

# ---- 5. Construir un índice maestro: función -> paquete (todos los instalados) ----
# Punto clave: buscar en TODOS los paquetes instalados, no sólo los cargados
build_pkg_lookup <- function(fns) {
  # Obtener todos los paquetes instalados
  all_pkgs <- rownames(installed.packages())

  # Construir mapa inverso desde los espacios de nombres cargados e instalados
  # Primera pasada: búsqueda rápida en espacios de nombres ya cargados
  loaded_ns <- loadedNamespaces()
  lookup <- setNames(rep(NA_character_, length(fns)), fns)

  for (fn in fns) {
    for (ns in loaded_ns) {
      if (exists(fn, envir = asNamespace(ns), inherits = FALSE)) {
        lookup[fn] <- ns
        break
      }
    }
  }

  # Segunda pasada: para funciones aún NA, buscar exportes de NAMESPACE de paquetes instalados
  still_na <- names(lookup)[is.na(lookup)]
  if (length(still_na) > 0) {
    for (pkg in all_pkgs) {
      if (length(still_na) == 0) break
      exports <- tryCatch(
        getNamespaceExports(pkg),
        error = function(e) character(0)
      )
      found <- intersect(still_na, exports)
      if (length(found) > 0) {
        lookup[found] <- pkg
        still_na <- setdiff(still_na, found)
      }
    }
  }
  lookup
}

cat("Searching installed packages for function origins (this may take ~30s)...\n")
pkg_lookup <- build_pkg_lookup(functions_used)

# ---- 6. Obtener descripción de una línea desde los archivos Rd ----
get_description <- function(fn, pkg) {
  if (is.na(pkg)) {
    return(NA_character_)
  }
  tryCatch(
    {
      rd_db <- tools::Rd_db(pkg)
      # Encontrar el tópico Rd que corresponde a la función
      for (topic in rd_db) {
        aliases <- tryCatch(
          as.character(unlist(tools:::.Rd_get_metadata(topic, "alias"))),
          error = function(e) character(0)
        )
        if (fn %in% aliases) {
          title <- tryCatch(
            as.character(unlist(tools:::.Rd_get_metadata(topic, "title"))),
            error = function(e) NA_character_
          )
          return(trimws(paste(title, collapse = " ")))
        }
      }
      NA_character_
    },
    error = function(e) NA_character_
  )
}

# ---- 7. Build final data frame ----
# Paquetes base de R que se excluyen del apéndice
base_pkgs <- c(
  "base", "stats", "utils", "graphics",
  "grDevices", "methods", "datasets"
)

functions_df <- tibble(
  func_name = functions_used,
  package   = pkg_lookup[functions_used]
) |>
  # Remove base R functions
  filter(!package %in% base_pkgs | is.na(package)) |>
  mutate(
    description = mapply(get_description, func_name, package)
  ) |>
  arrange(package, func_name)

# ---- 8. Save outputs ----
write.csv(functions_df, "function_appendix.csv", row.names = FALSE)
saveRDS(functions_df, "function_appendix.rds")
```

## Functions Used in This Book




Functions from contributed and user-defined packages, with brief descriptions.


```{r}
#| label: render-table
#| echo: false

functions_df |>
  mutate(
    description = description |>
      gsub(pattern = "\n+|\\s+", replacement = " ", x = _) |>
      trimws()
  ) |>
  select(Function = func_name, Package = package, Description = description) |>
  flextable() |>
  set_caption(caption = "Functions used across all chapters")
```


**Total:** `r nrow(functions_df)` functions from `r n_distinct(functions_df$package, na.rm = TRUE)` packages.
